---
title: "Formation R — Séance 2 : Manipulation et visualisation de données"
subtitle: "Tidyverse, ggplot2, structures de données avancées et statistiques"
author: "Formateur : [Votre Nom]"
date: "02 juillet 2026"
lang: fr
format:
  html:
    toc: true
    toc-depth: 3
    toc-title: "Table des matières"
    toc-location: left
    number-sections: true
    theme: flatly
    highlight-style: github
    code-fold: false
    code-tools: true
    code-copy: true
    fig-align: center
    fig-width: 7
    fig-height: 5
    embed-resources: true
  pdf:
    toc: true
    toc-depth: 3
    number-sections: true
    documentclass: article
    papersize: a4
    fontsize: 11pt
    geometry:
      - top=2.5cm
      - bottom=2.5cm
      - left=2.5cm
      - right=2.5cm
    colorlinks: true
    linkcolor: blue
    urlcolor: blue
    highlight-style: github
    fig-width: 6
    fig-height: 4
    include-in-header:
      text: |
        \usepackage{fancyhdr}
        \usepackage{xcolor}
        \pagestyle{fancy}
        \fancyhf{}
        \fancyhead[L]{\small Formation R — Séance 2}
        \fancyhead[R]{\small \leftmark}
        \fancyfoot[C]{\thepage}
        \renewcommand{\headrulewidth}{0.4pt}
execute:
  echo: true
  eval: true
  warning: false
  message: false
---

```{r}
#| include: false
options(scipen = 999)
```

------------------------------------------------------------------------

# Introduction {.unnumbered}

Bienvenue dans la **Séance 2** de cette formation R ! Lors de la première séance, vous avez acquis les bases essentielles : installation de R et RStudio, calculs arithmétiques, création de variables, types de données, vecteurs, data frames, importation de données et premiers graphiques.

Cette deuxième séance, d'une durée de **5 heures**, vous plonge dans les outils modernes de la communauté R : le **tidyverse**, la manipulation avancée des structures de données et la visualisation professionnelle avec **ggplot2**.

::: callout-note
## Prérequis — Ce que vous devez maîtriser avant cette séance

✅ Créer et manipuler des vecteurs et data frames

✅ Utiliser les fonctions de base : `mean()`, `sum()`, `table()`, `class()`

✅ Importer un fichier Excel avec `readxl`

✅ Produire un histogramme et un diagramme en barres

Si l'un de ces points n'est pas clair, relisez le support de la Séance 1 avant de continuer.
:::

------------------------------------------------------------------------

# Objectifs de la séance {.unnumbered}

::: callout-note
## Compétences visées — Séance 2

✅ **Installer et charger** les packages du tidyverse

✅ **Manipuler** des données avec `dplyr` : filtrer, sélectionner, transformer, résumer

✅ **Remodeler** des tableaux avec `tidyr` : format long ↔ large

✅ **Créer et manipuler** des listes et des facteurs

✅ **Comprendre** les vecteurs labellisés et leur intérêt en enquête

✅ **Produire** des graphiques publiables avec `ggplot2`

✅ **Calculer** des statistiques univariées et bivariées avec les fonctions de base

✅ **Utiliser** des fonctions utilitaires essentielles de R
:::

------------------------------------------------------------------------

# Introduction au Tidyverse

## Qu'est-ce que le Tidyverse ?

Le **tidyverse** est une collection de packages R conçus pour travailler ensemble de façon cohérente. Tous partagent la même philosophie : les données doivent être **ordonnées** (*tidy*) pour faciliter l'analyse.

Un jeu de données est dit *tidy* lorsque :

1.  Chaque **variable** occupe une colonne
2.  Chaque **observation** occupe une ligne
3.  Chaque **valeur** occupe une cellule

::: callout-important
## À retenir — Les packages principaux du Tidyverse

| Package   | Rôle principal                                       |
|-----------|------------------------------------------------------|
| `dplyr`   | Manipulation de données (filtrer, trier, résumer...) |
| `tidyr`   | Remise en forme des tableaux (pivot, gather...)      |
| `ggplot2` | Visualisation de données                             |
| `readr`   | Importation de fichiers CSV et texte                 |
| `stringr` | Manipulation de chaînes de caractères                |
| `forcats` | Manipulation de facteurs                             |
| `purrr`   | Programmation fonctionnelle                          |
| `tibble`  | Amélioration des data frames                         |
:::

## Installation et chargement

```{r}
#| eval: false
# Installation du tidyverse (une seule fois)
install.packages("tidyverse")
```

```{r}
# Chargement du tidyverse (à chaque session)
library(tidyverse)
```

::: callout-tip
## Astuce — `library(tidyverse)` charge plusieurs packages à la fois

En tapant `library(tidyverse)`, vous chargez automatiquement : `ggplot2`, `dplyr`, `tidyr`, `readr`, `purrr`, `tibble`, `stringr` et `forcats`. C'est équivalent à charger ces 8 packages un par un.
:::

## Le tibble : version améliorée du data frame

Le **tibble** est la version moderne du data frame dans le tidyverse. Il s'affiche mieux dans la console et gère mieux les types de données.

```{r}
# Créer un tibble
donnees_eleves <- tibble(
  nom     = c("Adjoua", "Kofi", "Aminata", "Brice", "Fatouma"),
  age     = c(22, 24, 21, 23, 20),
  filiere = c("Statistique", "Démographie", "Statistique", "Info", "Éco"),
  note    = c(14.5, 11.0, 16.5, 13.0, 12.5)
)

donnees_eleves
```

```{r}
# Différence avec un data.frame classique à l'affichage
class(donnees_eleves)
```

## L'opérateur pipe `|>`

Le **pipe** (`|>`) est l'un des éléments les plus importants du tidyverse. Il permet de chaîner des opérations de gauche à droite, rendant le code beaucoup plus lisible.

```{r}
# Sans pipe : lecture de droite à gauche, difficile à suivre
round(mean(c(12, 14, 11, 16, 13)), 2)

# Avec pipe : lecture de gauche à droite, naturelle
c(12, 14, 11, 16, 13) |> mean() |> round(2)
```

::: callout-tip
## Raccourci clavier pour le pipe

Dans RStudio : **`Ctrl + Shift + M`** insère le pipe `|>`

L'ancien pipe `%>%` du package `magrittr` fonctionne de la même façon. Vous le verrez souvent dans les tutoriels anciens.
:::

------------------------------------------------------------------------

# Manipulation de données avec `dplyr`

`dplyr` fournit un ensemble de **verbes** pour manipuler les données. Chaque verbe effectue une action précise et peut être chaîné avec le pipe.

## Jeu de données de travail

```{r}
# Jeu de données : enquête dans une université
set.seed(42)
n <- 80

enquete <- tibble(
  id           = 1:n,
  sexe         = sample(c("Homme", "Femme"), n, replace = TRUE, prob = c(0.55, 0.45)),
  age          = sample(18:30, n, replace = TRUE),
  filiere      = sample(c("Statistique", "Démographie", "Informatique", "Économie"), 
                        n, replace = TRUE),
  annee        = sample(1:3, n, replace = TRUE),
  note_stats   = round(runif(n, 5, 20), 1),
  note_info    = round(runif(n, 5, 20), 1),
  heures_travail = sample(1:8, n, replace = TRUE),
  bourse       = sample(c(TRUE, FALSE), n, replace = TRUE, prob = c(0.4, 0.6))
)

glimpse(enquete)
```

## `filter()` — Filtrer les lignes

```{r}
# Étudiants de première année
enquete |> filter(annee == 1)
```

```{r}
# Étudiants de Statistique ayant une note > 14
enquete |> filter(filiere == "Statistique", note_stats > 14)
```

```{r}
# Étudiants boursiers OU ayant plus de 25 ans
enquete |> filter(bourse == TRUE | age > 25) |> nrow()
```

## `select()` — Sélectionner les colonnes

```{r}
# Sélectionner quelques colonnes
enquete |> select(id, sexe, filiere, note_stats)
```

```{r}
# Exclure des colonnes avec -
enquete |> select(-id, -bourse)
```

```{r}
# Sélection par type ou pattern
enquete |> select(starts_with("note"))     # colonnes qui commencent par "note"
enquete |> select(where(is.numeric))       # toutes les colonnes numériques
```

## `mutate()` — Créer ou modifier des colonnes

```{r}
# Ajouter une colonne "moyenne" et une colonne "mention"
enquete <- enquete |>
  mutate(
    moyenne = (note_stats + note_info) / 2,
    mention = case_when(
      moyenne >= 16 ~ "Très bien",
      moyenne >= 14 ~ "Bien",
      moyenne >= 12 ~ "Assez bien",
      moyenne >= 10 ~ "Passable",
      TRUE          ~ "Insuffisant"
    )
  )

# Vérification
enquete |> select(id, note_stats, note_info, moyenne, mention) |> head(8)
```

## `arrange()` — Trier les lignes

```{r}
# Trier par moyenne décroissante
enquete |> arrange(desc(moyenne)) |> select(id, filiere, moyenne, mention) |> head(5)
```

```{r}
# Trier par filière puis par moyenne décroissante
enquete |> arrange(filiere, desc(moyenne)) |> 
  select(id, filiere, moyenne) |> head(8)
```

## `summarise()` — Résumer les données

```{r}
# Statistiques globales
enquete |>
  summarise(
    n          = n(),
    moy_stats  = mean(note_stats),
    moy_info   = mean(note_info),
    moy_gen    = mean(moyenne),
    et_gen     = sd(moyenne),
    min_gen    = min(moyenne),
    max_gen    = max(moyenne)
  )
```

## `group_by()` + `summarise()` — Statistiques par groupe

C'est la combinaison la plus puissante de `dplyr` : calculer des statistiques **par groupe**.

```{r}
# Statistiques par filière
enquete |>
  group_by(filiere) |>
  summarise(
    n          = n(),
    moy_gen    = round(mean(moyenne), 2),
    moy_stats  = round(mean(note_stats), 2),
    pct_bourse = round(mean(bourse) * 100, 1)
  ) |>
  arrange(desc(moy_gen))
```

```{r}
# Statistiques par sexe et par filière
enquete |>
  group_by(sexe, filiere) |>
  summarise(
    n     = n(),
    moy   = round(mean(moyenne), 2),
    .groups = "drop"
  ) |>
  arrange(filiere, sexe)
```

::: callout-important
## À retenir — Les 5 verbes fondamentaux de `dplyr`

| Verbe | Action |
|----|----|
| `filter()` | Garder certaines **lignes** selon une condition |
| `select()` | Garder ou exclure certaines **colonnes** |
| `mutate()` | Créer ou transformer des **colonnes** |
| `arrange()` | **Trier** les lignes |
| `summarise()` + `group_by()` | **Résumer** par groupe |
:::

## `count()` — Compter rapidement

```{r}
# Compter les effectifs par filière
enquete |> count(filiere, sort = TRUE)
```

```{r}
# Compter avec proportions
enquete |>
  count(filiere) |>
  mutate(pct = round(n / sum(n) * 100, 1))
```

## `rename()` et `relocate()`

```{r}
# Renommer une colonne
enquete |> rename(note_statistique = note_stats) |> names()
```

```{r}
# Déplacer une colonne en premier
enquete |> relocate(moyenne, .before = note_stats) |> names()
```

------------------------------------------------------------------------

# Listes et tableaux de données

## Les listes en R

Une **liste** est une structure qui peut contenir des éléments de types différents : vecteurs, data frames, d'autres listes, etc. C'est la structure la plus flexible de R.

```{r}
# Créer une liste hétérogène
profil_etudiant <- list(
  nom        = "Adjoa Mensah",
  age        = 22,
  notes      = c(14.5, 12.0, 16.0, 11.5),
  est_bourse = TRUE,
  adresse    = list(ville = "Parakou", pays = "Bénin")
)

# Afficher la structure
str(profil_etudiant)
```

## Accéder aux éléments d'une liste

```{r}
# Méthode 1 : par le nom avec $
profil_etudiant$nom
profil_etudiant$notes

# Méthode 2 : par double crochets [[]]
profil_etudiant[["age"]]

# Méthode 3 : par position
profil_etudiant[[1]]   # Premier élément

# Accès imbriqué
profil_etudiant$adresse$ville
```

```{r}
# Longueur d'une liste
length(profil_etudiant)

# Noms des éléments
names(profil_etudiant)
```

## Modifier une liste

```{r}
# Ajouter un élément
profil_etudiant$filiere <- "Statistique Appliquée"

# Modifier un élément
profil_etudiant$age <- 23

# Supprimer un élément
profil_etudiant$est_bourse <- NULL

str(profil_etudiant)
```

## Listes de data frames (tableaux imbriqués)

```{r}
# Cas pratique : résultats de plusieurs enquêtes
resultats <- list(
  ue1 = tibble(matiere = "Statistique", note = c(14, 12, 16, 11, 15)),
  ue2 = tibble(matiere = "Informatique", note = c(13, 15, 12, 17, 14)),
  ue3 = tibble(matiere = "Démographie",  note = c(11, 14, 13, 15, 12))
)

# Accéder à un tableau
resultats$ue1

# Calculer la moyenne pour chaque UE
sapply(resultats, function(df) mean(df$note))
```

## `tidyr` — Remise en forme des tableaux

Le package `tidyr` permet de passer d'un format **large** (une ligne par individu, plusieurs colonnes de mesures) à un format **long** (une ligne par mesure), et vice-versa.

```{r}
# Données en format large
notes_large <- tibble(
  etudiant = c("Adjoua", "Kofi", "Aminata", "Brice"),
  stats    = c(14.5, 11.0, 16.5, 13.0),
  info     = c(13.0, 15.0, 12.0, 14.5),
  demo     = c(12.0, 10.5, 14.0, 11.5)
)
notes_large
```

```{r}
# Passage au format long avec pivot_longer()
notes_long <- notes_large |>
  pivot_longer(
    cols      = c(stats, info, demo),  # colonnes à empiler
    names_to  = "matiere",             # nom de la nouvelle colonne des noms
    values_to = "note"                 # nom de la nouvelle colonne des valeurs
  )
notes_long
```

```{r}
# Retour au format large avec pivot_wider()
notes_large_retour <- notes_long |>
  pivot_wider(
    names_from  = matiere,
    values_from = note
  )
notes_large_retour
```

::: callout-tip
## Quand utiliser le format long vs large ?

- **Format large** : présentation dans un tableau, rapport, export Excel
- **Format long** : analyse avec `dplyr`, visualisation avec `ggplot2`, modélisation

La plupart des fonctions du tidyverse travaillent avec le **format long**.
:::

------------------------------------------------------------------------

# Facteurs et vecteurs labellisés

## Les facteurs (`factor`)

Un **facteur** est un vecteur de valeurs catégorielles dont les niveaux sont fixés et ordonnés. C'est le type utilisé pour représenter des variables qualitatives en R.

```{r}
# Créer un facteur simple
niveau_etude <- factor(c("Licence", "Master", "Licence", "Doctorat", "Master"))
niveau_etude
```

```{r}
# Voir les niveaux
levels(niveau_etude)

# Nombre de niveaux
nlevels(niveau_etude)

# Classe
class(niveau_etude)
```

## Facteurs ordonnés

```{r}
# Facteur ordonné (avec hiérarchie)
mention <- factor(
  c("Bien", "Passable", "Très bien", "Assez bien", "Bien"),
  levels  = c("Passable", "Assez bien", "Bien", "Très bien"),
  ordered = TRUE
)
mention

# Comparaison logique possible grâce à l'ordre
mention[1] > mention[2]   # "Bien" > "Passable" ?
```

## Le package `forcats` pour manipuler les facteurs

`forcats` (inclus dans le tidyverse) fournit des fonctions pratiques pour gérer les facteurs.

```{r}
# Données avec un facteur filière
filieres_vec <- c("Statistique", "Éco", "Info", "Statistique", "Démographie",
                  "Éco", "Info", "Statistique", "Statistique", "Éco")
filiere_f <- factor(filieres_vec)

# fct_count() : compter les modalités
fct_count(filiere_f, sort = TRUE)
```

```{r}
# fct_relevel() : réordonner les niveaux manuellement
filiere_f <- fct_relevel(filiere_f, "Statistique", "Démographie", "Éco", "Info")
levels(filiere_f)
```

```{r}
# fct_recode() : renommer les modalités
filiere_f2 <- fct_recode(filiere_f,
  "STAT" = "Statistique",
  "DEMO" = "Démographie",
  "INFO" = "Info",
  "ECO"  = "Éco"
)
levels(filiere_f2)
```

```{r}
# fct_lump_n() : regrouper les modalités rares
region <- factor(c("Borgou", "Atacora", "Borgou", "Atlantique", "Borgou",
                   "Zou", "Couffo", "Borgou", "Atlantique", "Mono", "Borgou"))
# Garder les 2 plus fréquentes, regrouper le reste en "Autre"
fct_lump_n(region, n = 2)
```

## Les vecteurs labellisés

Les **vecteurs labellisés** permettent d'associer des **étiquettes textuelles** à des **codes numériques**, comme dans les logiciels d'enquête (Stata, SPSS, SAS). C'est très utile pour les données d'enquêtes ménages.

```{r}
#| eval: false
# Installation du package haven (si nécessaire)
install.packages("haven")
```

```{r}
library(haven)

# Créer un vecteur labellisé
sexe_lab <- labelled(
  c(1, 2, 1, 1, 2, 2, 1),
  labels = c(Homme = 1, Femme = 2)
)

sexe_lab
class(sexe_lab)
```

```{r}
# Voir les labels
attr(sexe_lab, "labels")

# Convertir en facteur
as_factor(sexe_lab)
```

```{r}
# Exemple complet : données d'enquête codées
niveau_vie <- labelled(
  c(1, 3, 2, 1, 4, 2, 3, 1),
  labels = c(
    "Très pauvre" = 1,
    "Pauvre"      = 2,
    "Moyen"       = 3,
    "Aisé"        = 4
  )
)

# Affichage avec les labels
as_factor(niveau_vie)

# Table de fréquences avec labels
table(as_factor(niveau_vie))
```

::: callout-note
## Vecteurs labellisés vs Facteurs

|                  | Facteur          | Vecteur labellisé        |
|------------------|------------------|--------------------------|
| Stockage interne | Entier           | Numérique avec attributs |
| Usage principal  | Analyse R native | Import depuis Stata/SPSS |
| Package          | Base R           | `haven`                  |
| Conversion       | `as.factor()`    | `as_factor()` (haven)    |

Dans la pratique, on importe les données Stata/SPSS avec `haven`, et on convertit en facteurs pour l'analyse avec `as_factor()`.
:::

------------------------------------------------------------------------

# Visualisation avec `ggplot2`

## La grammaire des graphiques

`ggplot2` est fondé sur la **grammaire des graphiques** : tout graphique est construit par couches successives.

```         
ggplot(data = ..., aes(x = ..., y = ..., color = ...)) +
  geom_...() +           # type de graphique
  scale_...() +          # ajustement des axes/couleurs
  labs(...) +            # titres et labels
  theme_...()            # apparence générale
```

::: callout-important
## À retenir — Les 3 composantes obligatoires

1.  **`data`** : le jeu de données
2.  **`aes()`** : les aesthetics (variables mappées aux axes, couleurs, formes...)
3.  **`geom_*()`** : le type de représentation graphique
:::

## Histogramme avec `geom_histogram()`

```{r}
#| fig-height: 4.5
ggplot(enquete, aes(x = moyenne)) +
  geom_histogram(bins = 15, fill = "steelblue", color = "white") +
  labs(
    title    = "Distribution des moyennes générales",
    subtitle = "Enquête universitaire — n = 80 étudiants",
    x        = "Moyenne générale /20",
    y        = "Nombre d'étudiants",
    caption  = "Source : Enquête universitaire 2024"
  ) +
  theme_minimal()
```

## Diagramme en barres avec `geom_bar()`

```{r}
#| fig-height: 4.5
ggplot(enquete, aes(x = filiere)) +
  geom_bar(fill = "coral", color = "white") +
  labs(
    title = "Répartition des étudiants par filière",
    x     = "Filière",
    y     = "Effectif"
  ) +
  theme_minimal()
```

```{r}
#| fig-height: 5
# Barres groupées par sexe
ggplot(enquete, aes(x = filiere, fill = sexe)) +
  geom_bar(position = "dodge") +
  scale_fill_manual(values = c("Homme" = "steelblue", "Femme" = "coral")) +
  labs(
    title = "Répartition par filière et par sexe",
    x     = "Filière",
    y     = "Effectif",
    fill  = "Sexe"
  ) +
  theme_minimal() +
  theme(legend.position = "top")
```

## Boîte à moustaches avec `geom_boxplot()`

La boîte à moustaches (boxplot) est idéale pour comparer la distribution d'une variable quantitative selon les modalités d'une variable qualitative.

```{r}
#| fig-height: 5
ggplot(enquete, aes(x = filiere, y = moyenne, fill = filiere)) +
  geom_boxplot(alpha = 0.7) +
  geom_jitter(width = 0.2, alpha = 0.3, size = 1.5) +  # points individuels
  scale_fill_brewer(palette = "Set2") +
  labs(
    title    = "Distribution des moyennes par filière",
    subtitle = "Les points représentent les observations individuelles",
    x        = "Filière",
    y        = "Moyenne générale /20"
  ) +
  theme_minimal() +
  theme(legend.position = "none")
```

## Nuage de points avec `geom_point()`

```{r}
#| fig-height: 5
ggplot(enquete, aes(x = note_stats, y = note_info, color = filiere)) +
  geom_point(alpha = 0.7, size = 2.5) +
  geom_smooth(method = "lm", se = FALSE, linewidth = 0.8) +
  scale_color_brewer(palette = "Set1") +
  labs(
    title  = "Relation entre la note de stats et la note d'info",
    x      = "Note de Statistique /20",
    y      = "Note d'Informatique /20",
    color  = "Filière"
  ) +
  theme_minimal()
```

## Graphique en courbes avec `geom_line()`

```{r}
#| fig-height: 4.5
# Données temporelles simulées
evolution <- tibble(
  annee      = rep(2018:2023, 3),
  filiere    = rep(c("Statistique", "Informatique", "Démographie"), each = 6),
  effectif   = c(45, 52, 58, 61, 70, 75,
                 30, 35, 42, 50, 58, 65,
                 20, 22, 25, 24, 28, 30)
)

ggplot(evolution, aes(x = annee, y = effectif, color = filiere, group = filiere)) +
  geom_line(linewidth = 1.2) +
  geom_point(size = 3) +
  scale_color_manual(values = c("steelblue", "coral", "forestgreen")) +
  labs(
    title  = "Évolution des effectifs par filière (2018–2023)",
    x      = "Année",
    y      = "Effectif",
    color  = "Filière"
  ) +
  theme_minimal() +
  scale_x_continuous(breaks = 2018:2023)
```

## Graphique à barres empilées (%)

```{r}
#| fig-height: 4.5
ggplot(enquete, aes(x = filiere, fill = mention)) +
  geom_bar(position = "fill") +
  scale_y_continuous(labels = scales::percent) +
  scale_fill_brewer(palette = "RdYlGn", direction = 1) +
  labs(
    title = "Répartition des mentions par filière",
    x     = "Filière",
    y     = "Proportion",
    fill  = "Mention"
  ) +
  theme_minimal() +
  theme(legend.position = "bottom")
```

## `facet_wrap()` — Graphiques en facettes

Les facettes permettent de répéter le même graphique pour chaque modalité d'une variable.

```{r}
#| fig-height: 6
ggplot(enquete, aes(x = note_stats, fill = sexe)) +
  geom_histogram(bins = 10, alpha = 0.75, color = "white") +
  facet_wrap(~ filiere, ncol = 2) +
  scale_fill_manual(values = c("Homme" = "steelblue", "Femme" = "coral")) +
  labs(
    title = "Distribution des notes de statistique par filière et sexe",
    x     = "Note /20",
    y     = "Effectif",
    fill  = "Sexe"
  ) +
  theme_minimal() +
  theme(legend.position = "bottom")
```

## Personnalisation avancée des thèmes

```{r}
#| fig-height: 5
ggplot(enquete, aes(x = fct_reorder(filiere, moyenne, .fun = mean), 
                    y = moyenne, fill = filiere)) +
  stat_summary(fun = mean, geom = "bar", alpha = 0.85) +
  stat_summary(fun.data = mean_se, geom = "errorbar", width = 0.25, linewidth = 0.8) +
  coord_flip() +
  scale_fill_brewer(palette = "Dark2") +
  labs(
    title    = "Moyenne générale par filière (avec intervalle d'erreur)",
    subtitle = "Les barres d'erreur représentent ± l'erreur standard",
    x        = NULL,
    y        = "Moyenne générale /20"
  ) +
  theme_classic() +
  theme(
    legend.position = "none",
    plot.title      = element_text(face = "bold", size = 12),
    plot.subtitle   = element_text(color = "gray50", size = 9),
    axis.text       = element_text(size = 10)
  )
```

::: callout-tip
## Les thèmes prédéfinis de ggplot2

| Thème             | Rendu                       |
|-------------------|-----------------------------|
| `theme_minimal()` | Fond blanc, grille légère   |
| `theme_classic()` | Fond blanc, axes uniquement |
| `theme_bw()`      | Fond blanc, grille visible  |
| `theme_dark()`    | Fond sombre                 |
| `theme_void()`    | Aucun fond ni axes          |

Utilisez `theme_minimal()` ou `theme_classic()` pour des graphiques prêts pour publication.
:::

## Sauvegarder un graphique

```{r}
#| eval: false
# Créer le graphique
mon_graphique <- ggplot(enquete, aes(x = filiere, y = moyenne)) +
  geom_boxplot(fill = "steelblue", alpha = 0.7) +
  theme_minimal() +
  labs(title = "Moyennes par filière")

# Sauvegarder en PNG haute résolution
ggsave(
  filename = "graphique_moyennes.png",
  plot     = mon_graphique,
  width    = 8,
  height   = 5,
  dpi      = 300
)

# Sauvegarder en PDF (vectoriel, pour publications)
ggsave("graphique_moyennes.pdf", mon_graphique, width = 8, height = 5)
```

------------------------------------------------------------------------

# Statistiques univariées et bivariées

## Statistiques univariées avec les fonctions de base

### Variables quantitatives

```{r}
# Utilisons le jeu de données enquete déjà créé
x <- enquete$moyenne

# Mesures de tendance centrale
cat("=== Tendance centrale ===\n")
cat("Moyenne   :", round(mean(x), 2), "\n")
cat("Médiane   :", round(median(x), 2), "\n")
cat("Mode      :", names(sort(table(round(x)), decreasing = TRUE)[1]), "\n")

# Mesures de dispersion
cat("\n=== Dispersion ===\n")
cat("Écart-type:", round(sd(x), 2), "\n")
cat("Variance  :", round(var(x), 2), "\n")
cat("Étendue   :", max(x) - min(x), "\n")
cat("IQR       :", IQR(x), "\n")

# Quantiles
cat("\n=== Quantiles ===\n")
print(round(quantile(x, probs = c(0, 0.25, 0.5, 0.75, 1)), 2))
```

```{r}
# Résumé complet en une commande
summary(enquete$moyenne)
```

### Asymétrie et aplatissement

```{r}
#| eval: false
install.packages("e1071")
```

```{r}
library(e1071)

cat("Asymétrie (skewness) :", round(skewness(enquete$moyenne), 3), "\n")
cat("Aplatissement (kurtosis) :", round(kurtosis(enquete$moyenne), 3), "\n")
```

::: callout-note
## Interpréter l'asymétrie

- **Skewness ≈ 0** : distribution symétrique
- **Skewness \> 0** : queue à droite (asymétrie positive)
- **Skewness \< 0** : queue à gauche (asymétrie négative)
:::

### Variables qualitatives

```{r}
# Fréquences absolues
table(enquete$filiere)

# Fréquences relatives (%)
round(prop.table(table(enquete$filiere)) * 100, 1)

# Avec dplyr (plus lisible)
enquete |>
  count(filiere) |>
  mutate(
    pct   = round(n / sum(n) * 100, 1),
    cum_n = cumsum(n),
    cum_pct = cumsum(pct)
  )
```

## Statistiques bivariées

### Deux variables qualitatives — Tableau croisé

```{r}
# Tableau de contingence
tab <- table(enquete$filiere, enquete$sexe)
tab

# En pourcentages ligne (profil ligne)
round(prop.table(tab, margin = 1) * 100, 1)

# En pourcentages colonne (profil colonne)
round(prop.table(tab, margin = 2) * 100, 1)
```

```{r}
# Test du chi-2 d'indépendance
test_chi2 <- chisq.test(tab)
test_chi2
```

```{r}
# Interpréter le résultat
cat("Valeur du chi-2 :", round(test_chi2$statistic, 3), "\n")
cat("Degrés de liberté :", test_chi2$parameter, "\n")
cat("p-valeur :", round(test_chi2$p.value, 4), "\n")
if (test_chi2$p.value < 0.05) {
  cat("Conclusion : Lien significatif entre filière et sexe (α = 5%)\n")
} else {
  cat("Conclusion : Pas de lien significatif (α = 5%)\n")
}
```

### Une qualitative × une quantitative — Comparaison de groupes

```{r}
# Moyenne par groupe
enquete |>
  group_by(filiere) |>
  summarise(
    n   = n(),
    moy = round(mean(moyenne), 2),
    et  = round(sd(moyenne), 2),
    med = round(median(moyenne), 2)
  )
```

```{r}
# Test de Kruskal-Wallis (alternative non paramétrique à l'ANOVA)
kruskal.test(moyenne ~ filiere, data = enquete)
```

```{r}
# Comparaison Homme vs Femme (test de Wilcoxon)
wilcox.test(moyenne ~ sexe, data = enquete)
```

### Deux variables quantitatives — Corrélation

```{r}
# Corrélation de Pearson
cor_val <- cor(enquete$note_stats, enquete$note_info, method = "pearson")
cat("Corrélation de Pearson (stats ~ info) :", round(cor_val, 3), "\n")

# Test de significativité
cor.test(enquete$note_stats, enquete$note_info)
```

```{r}
# Matrice de corrélations
vars_quant <- enquete |> select(note_stats, note_info, heures_travail, moyenne, age)
cor_matrix <- round(cor(vars_quant, method = "pearson"), 2)
cor_matrix
```

::: callout-note
## Interpréter le coefficient de corrélation

|             | r                    |
|-------------|----------------------|
| 0.00 – 0.10 | Nulle ou négligeable |
| 0.10 – 0.30 | Faible               |
| 0.30 – 0.50 | Modérée              |
| 0.50 – 0.70 | Forte                |
| 0.70 – 1.00 | Très forte           |
:::

```{r}
#| fig-height: 5
# Visualisation de la matrice de corrélations
# Installation si nécessaire : install.packages("corrplot")
library(corrplot)

corrplot(cor_matrix,
         method  = "color",
         type    = "upper",
         addCoef.col = "black",
         tl.col  = "black",
         tl.srt  = 45,
         col     = colorRampPalette(c("coral", "white", "steelblue"))(200),
         title   = "Matrice de corrélations",
         mar     = c(0, 0, 1, 0))
```

------------------------------------------------------------------------

# Quelques fonctions utiles de R

## Fonctions sur les chaînes de caractères — `stringr`

```{r}
library(stringr)

noms <- c("Adjoa Mensah", "kofi ATSU", "aminata Diallo", "BRICE Hounsa")

# Mise en forme
str_to_upper(noms)         # TOUT EN MAJUSCULES
str_to_lower(noms)         # tout en minuscules
str_to_title(noms)         # Première Lettre En Majuscule
```

```{r}
# Longueur des chaînes
str_length(noms)

# Détecter un motif
str_detect(noms, "a")     # Contient la lettre "a" ?

# Extraire une sous-chaîne
str_sub(noms, 1, 5)       # 5 premiers caractères

# Remplacer
str_replace(noms, "Adjoa", "Akosua")
```

```{r}
# Diviser une chaîne
str_split("Adjoa Mensah", " ")[[1]]

# Coller des chaînes
str_c("Étudiant", 1:5, sep = "_")

# Supprimer les espaces inutiles
str_trim("   Brice Hounsa   ")

# Compter les occurrences d'un motif
str_count(noms, "a")
```

## Fonctions mathématiques et de transformation

```{r}
x <- c(4.567, 3.142, 9.999, 1.001, 7.5)

# Arrondis
round(x, 2)          # arrondi à 2 décimales
floor(x)             # arrondi vers le bas
ceiling(x)           # arrondi vers le haut
trunc(x)             # partie entière (vers zéro)

# Transformations mathématiques
log(x)               # logarithme naturel
log10(x)             # logarithme base 10
exp(x)               # exponentielle
abs(c(-3, 5, -2, 7)) # valeur absolue
```

```{r}
# Cumul et rang
valeurs <- c(10, 25, 8, 17, 30, 12)
cumsum(valeurs)      # somme cumulée
cumprod(c(1,2,3,4))  # produit cumulé
cummax(valeurs)      # maximum cumulé
rank(valeurs)        # rang de chaque valeur
```

## Fonctions sur les vecteurs et data frames

```{r}
# Identifier les valeurs uniques
villes <- c("Cotonou", "Parakou", "Cotonou", "Porto-Novo", "Parakou", "Cotonou")
unique(villes)         # valeurs distinctes
duplicated(villes)     # TRUE si doublon
table(villes)          # fréquences

# Valeurs manquantes
x_na <- c(3, NA, 7, NA, 5, 9)
is.na(x_na)            # Identifier les NA
sum(is.na(x_na))       # Compter les NA
mean(x_na, na.rm = TRUE)  # Calculer en ignorant les NA
na.omit(x_na)          # Supprimer les NA
```

```{r}
# Remplacer les NA
x_na[is.na(x_na)] <- 0   # Remplacer par 0
x_na

# Avec dplyr : replace_na()
enquete_na <- tibble(age = c(20, NA, 22, NA, 25))
enquete_na |> mutate(age = replace_na(age, mean(age, na.rm = TRUE)))
```

## Conditions : `if`, `ifelse()`, `case_when()`

```{r}
# if simple (pour un seul test)
note <- 13.5
if (note >= 10) {
  cat("Admis\n")
} else {
  cat("Ajourné\n")
}
```

```{r}
# ifelse() vectorisé (pour un vecteur)
notes <- c(14, 9, 12, 7, 15, 11)
statut <- ifelse(notes >= 10, "Admis", "Ajourné")
statut
```

```{r}
# case_when() de dplyr : conditions multiples
notes_df <- tibble(note = c(18, 15, 13, 11, 8))
notes_df |>
  mutate(
    mention = case_when(
      note >= 16 ~ "Très bien",
      note >= 14 ~ "Bien",
      note >= 12 ~ "Assez bien",
      note >= 10 ~ "Passable",
      TRUE       ~ "Insuffisant"
    )
  )
```

## Boucles `for` et fonctions `apply`

```{r}
# Boucle for : répéter une opération
for (i in 1:5) {
  cat("Itération", i, "— carré =", i^2, "\n")
}
```

```{r}
# sapply() : appliquer une fonction à chaque élément
matieres <- list(
  stats = c(14, 12, 16, 11, 15),
  info  = c(13, 15, 10, 17, 12),
  demo  = c(11, 14, 13, 15, 12)
)

sapply(matieres, mean)
sapply(matieres, sd)
```

```{r}
# lapply() : retourne une liste
lapply(matieres, summary)
```

```{r}
# apply() : sur une matrice (lignes ou colonnes)
mat <- matrix(c(14, 12, 16, 11, 13, 15, 10, 17, 11, 14, 13, 15), nrow = 4)
apply(mat, 1, mean)  # moyenne par ligne
apply(mat, 2, mean)  # moyenne par colonne
```

## Créer ses propres fonctions

```{r}
# Structure d'une fonction
ma_fonction <- function(argument1, argument2 = valeur_defaut) {
  # Corps de la fonction
  resultat <- argument1 + argument2
  return(resultat)
}
```

```{r}
# Fonction : taux de réussite
taux_reussite <- function(notes, seuil = 10) {
  n_total  <- length(notes)
  n_admis  <- sum(notes >= seuil)
  taux     <- round(n_admis / n_total * 100, 1)
  cat("Total :", n_total, "| Admis :", n_admis, "| Taux :", taux, "%\n")
  return(invisible(taux))
}

# Application
notes_classe <- c(14, 9, 12, 7, 15, 11, 8, 16, 10, 13)
taux_reussite(notes_classe)
taux_reussite(notes_classe, seuil = 12)
```

```{r}
# Fonction : résumé statistique personnalisé
resume_stat <- function(x, var_name = "Variable") {
  tibble(
    variable  = var_name,
    n         = length(x[!is.na(x)]),
    n_na      = sum(is.na(x)),
    moyenne   = round(mean(x, na.rm = TRUE), 2),
    mediane   = round(median(x, na.rm = TRUE), 2),
    et        = round(sd(x, na.rm = TRUE), 2),
    min       = round(min(x, na.rm = TRUE), 2),
    max       = round(max(x, na.rm = TRUE), 2),
    q1        = round(quantile(x, 0.25, na.rm = TRUE), 2),
    q3        = round(quantile(x, 0.75, na.rm = TRUE), 2)
  )
}

# Application sur plusieurs variables
bind_rows(
  resume_stat(enquete$note_stats,  "Note Stats"),
  resume_stat(enquete$note_info,   "Note Info"),
  resume_stat(enquete$moyenne,     "Moyenne"),
  resume_stat(enquete$heures_travail, "Heures de travail")
)
```

::: callout-tip
## Bonne pratique — Écrire de bonnes fonctions

1.  **Un nom explicite** : préférez `calculer_taux()` à `f()`
2.  **Des arguments nommés** avec des valeurs par défaut sensées
3.  **Des commentaires** expliquant le rôle de chaque argument
4.  **Un `return()` explicite** pour la valeur retournée
5.  **Tester** la fonction avec des cas simples avant de l'utiliser
:::

------------------------------------------------------------------------

# Exercices de synthèse

::: callout-caution
## Exercice 1 — Manipulation avec dplyr

À partir du jeu de données `enquete` :

1.  Filtrez les étudiants de `Statistique` ou `Démographie` qui ont une moyenne ≥ 12
2.  Sélectionnez uniquement les colonnes `nom` (si existante), `filiere`, `sexe`, `moyenne`, `mention`
3.  Triez par `mention` puis par `moyenne` décroissante
4.  Créez une nouvelle colonne `categorie_age` avec : "18-21 ans", "22-25 ans", "26 ans et plus"
5.  Comptez le nombre d'étudiants par `filiere` et `mention`, calculez les pourcentages
:::

**Correction :**

```{r}
# 1. Filtrage
enquete |>
  filter(filiere %in% c("Statistique", "Démographie"), moyenne >= 12) |>
  nrow()

# 2 & 3. Sélection et tri
enquete |>
  filter(filiere %in% c("Statistique", "Démographie"), moyenne >= 12) |>
  select(filiere, sexe, moyenne, mention) |>
  arrange(mention, desc(moyenne)) |>
  head(10)
```

```{r}
# 4. Catégorie d'âge
enquete <- enquete |>
  mutate(
    categorie_age = case_when(
      age <= 21 ~ "18-21 ans",
      age <= 25 ~ "22-25 ans",
      TRUE      ~ "26 ans et plus"
    )
  )
enquete |> count(categorie_age)
```

```{r}
# 5. Effectifs et % par filière et mention
enquete |>
  count(filiere, mention) |>
  group_by(filiere) |>
  mutate(pct = round(n / sum(n) * 100, 1)) |>
  arrange(filiere, desc(pct))
```

::: callout-caution
## Exercice 2 — Facteurs

1.  Créez un facteur ordonné `mention_f` à partir de la colonne `mention` avec les niveaux dans l'ordre croissant
2.  Vérifiez les niveaux et comptez les modalités
3.  Recodez les modalités en abréviations : P, AB, B, TB, INS
4.  Affichez un tableau de fréquences du facteur recodé
:::

**Correction :**

```{r}
# 1. Facteur ordonné
mention_f <- factor(
  enquete$mention,
  levels  = c("Insuffisant", "Passable", "Assez bien", "Bien", "Très bien"),
  ordered = TRUE
)

# 2. Niveaux et comptage
levels(mention_f)
fct_count(mention_f)
```

```{r}
# 3. Recodage
mention_abreg <- fct_recode(mention_f,
  "INS" = "Insuffisant",
  "P"   = "Passable",
  "AB"  = "Assez bien",
  "B"   = "Bien",
  "TB"  = "Très bien"
)

# 4. Tableau de fréquences
table(mention_abreg)
```

::: callout-caution
## Exercice 3 — Pivot

Les données suivantes sont en format large. Transformez-les en format long, calculez la moyenne par matière, puis retransformez en format large.

``` r
notes_large2 <- tibble(
  id       = 1:5,
  maths    = c(14, 12, 17, 9, 15),
  francais = c(13, 15, 11, 14, 12),
  histoire = c(10, 13, 14, 12, 11)
)
```
:::

**Correction :**

```{r}
notes_large2 <- tibble(
  id       = 1:5,
  maths    = c(14, 12, 17, 9, 15),
  francais = c(13, 15, 11, 14, 12),
  histoire = c(10, 13, 14, 12, 11)
)

# Format long
notes_long2 <- notes_large2 |>
  pivot_longer(cols = -id, names_to = "matiere", values_to = "note")
notes_long2

# Moyenne par matière
notes_long2 |>
  group_by(matiere) |>
  summarise(moy = round(mean(note), 2))

# Retour au format large
notes_long2 |>
  pivot_wider(names_from = matiere, values_from = note)
```

::: callout-caution
## Exercice 4 — Graphiques ggplot2

À partir du jeu de données `enquete` :

1.  Tracez un boxplot des notes de statistique selon le sexe, avec des couleurs différentes pour chaque sexe
2.  Tracez un nuage de points entre `heures_travail` (axe X) et `moyenne` (axe Y) avec les points colorés par `filiere`
3.  Tracez un graphique en barres de la répartition des mentions, trié du plus fréquent au moins fréquent
4.  Produisez le graphique 1 en facettes par `filiere`
:::

**Correction :**

```{r}
#| fig-height: 4.5
# 1. Boxplot notes stats selon le sexe
ggplot(enquete, aes(x = sexe, y = note_stats, fill = sexe)) +
  geom_boxplot(alpha = 0.7) +
  scale_fill_manual(values = c("Homme" = "steelblue", "Femme" = "coral")) +
  labs(title = "Notes de statistique selon le sexe", x = "Sexe", y = "Note /20") +
  theme_minimal() +
  theme(legend.position = "none")
```

```{r}
#| fig-height: 4.5
# 2. Nuage de points heures ~ moyenne
ggplot(enquete, aes(x = heures_travail, y = moyenne, color = filiere)) +
  geom_point(alpha = 0.7, size = 2.5) +
  geom_smooth(method = "lm", se = FALSE, linewidth = 0.7, aes(group = 1),
              color = "black", linetype = "dashed") +
  scale_color_brewer(palette = "Set1") +
  labs(
    title  = "Heures de travail et moyenne générale",
    x      = "Heures de travail par jour",
    y      = "Moyenne générale /20",
    color  = "Filière"
  ) +
  theme_minimal()
```

```{r}
#| fig-height: 4.5
# 3. Barplot mentions triées
enquete |>
  count(mention) |>
  mutate(mention = fct_reorder(mention, n)) |>
  ggplot(aes(x = mention, y = n, fill = mention)) +
  geom_col(show.legend = FALSE) +
  geom_text(aes(label = n), hjust = -0.2, size = 3.5) +
  coord_flip() +
  scale_fill_brewer(palette = "RdYlGn") +
  labs(title = "Répartition des mentions", x = NULL, y = "Effectif") +
  theme_minimal()
```

```{r}
#| fig-height: 6
# 4. Facettes par filière
ggplot(enquete, aes(x = sexe, y = note_stats, fill = sexe)) +
  geom_boxplot(alpha = 0.7) +
  facet_wrap(~ filiere, ncol = 2) +
  scale_fill_manual(values = c("Homme" = "steelblue", "Femme" = "coral")) +
  labs(
    title = "Notes de statistique selon le sexe, par filière",
    x = NULL, y = "Note /20"
  ) +
  theme_minimal() +
  theme(legend.position = "bottom")
```

::: callout-caution
## Exercice 5 — Statistiques bivariées

À partir du jeu de données `enquete` :

1.  Calculez la corrélation entre `heures_travail` et `moyenne` et interprétez
2.  Réalisez un test du chi-2 entre `filiere` et `bourse`, interprétez le résultat
3.  Comparez la moyenne de `note_stats` entre boursiers et non-boursiers avec un test adapté
4.  Calculez et affichez la matrice de corrélations des variables numériques
:::

**Correction :**

```{r}
# 1. Corrélation heures_travail ~ moyenne
cor_test <- cor.test(enquete$heures_travail, enquete$moyenne)
cat("Corrélation de Pearson r =", round(cor_test$estimate, 3), "\n")
cat("p-valeur =", round(cor_test$p.value, 4), "\n")
if (abs(cor_test$estimate) < 0.3) cat("Intensité : faible\n") else
  if (abs(cor_test$estimate) < 0.5) cat("Intensité : modérée\n") else
    cat("Intensité : forte\n")
```

```{r}
# 2. Test du chi-2 filière × bourse
tab_chi2 <- table(enquete$filiere, enquete$bourse)
test <- chisq.test(tab_chi2)
cat("Chi-2 =", round(test$statistic, 3), "| ddl =", test$parameter,
    "| p-valeur =", round(test$p.value, 4), "\n")
if (test$p.value < 0.05) {
  cat("Conclusion : Lien significatif entre filière et bourse (α = 5%)\n")
} else {
  cat("Conclusion : Pas de lien significatif (α = 5%)\n")
}
```

```{r}
# 3. Comparaison note_stats : boursiers vs non-boursiers
wilcox.test(note_stats ~ bourse, data = enquete)
```

```{r}
# 4. Matrice de corrélations
enquete |>
  select(where(is.numeric), -id) |>
  cor(use = "complete.obs") |>
  round(2)
```

::: callout-caution
## Exercice 6 — Fonctions personnalisées

1.  Écrivez une fonction `describe_quant(x, var_name)` qui retourne un tibble avec n, n_NA, moyenne, médiane, écart-type, Q1, Q3, IQR
2.  Appliquez-la sur `note_stats`, `note_info` et `moyenne`
3.  Écrivez une fonction `normaliser(x)` qui transforme un vecteur en scores standardisés : $z = \frac{x - \bar{x}}{s}$
4.  Écrivez une fonction `categoriser_note(note)` qui retourne la mention selon le barème béninois (TB ≥ 16, B ≥ 14, AB ≥ 12, P ≥ 10, INS \< 10)
:::

**Correction :**

```{r}
# 1 & 2. Fonction describe_quant
describe_quant <- function(x, var_name = deparse(substitute(x))) {
  tibble(
    variable = var_name,
    n        = sum(!is.na(x)),
    n_NA     = sum(is.na(x)),
    moyenne  = round(mean(x, na.rm = TRUE), 2),
    mediane  = round(median(x, na.rm = TRUE), 2),
    et       = round(sd(x, na.rm = TRUE), 2),
    Q1       = round(quantile(x, 0.25, na.rm = TRUE), 2),
    Q3       = round(quantile(x, 0.75, na.rm = TRUE), 2),
    IQR      = round(IQR(x, na.rm = TRUE), 2)
  )
}

bind_rows(
  describe_quant(enquete$note_stats, "Note Stats"),
  describe_quant(enquete$note_info,  "Note Info"),
  describe_quant(enquete$moyenne,    "Moyenne")
)
```

```{r}
# 3. Fonction normaliser
normaliser <- function(x) {
  (x - mean(x, na.rm = TRUE)) / sd(x, na.rm = TRUE)
}

z_scores <- normaliser(enquete$moyenne)
cat("Moyenne des z-scores :", round(mean(z_scores), 4), "\n")
cat("Écart-type des z-scores :", round(sd(z_scores), 4), "\n")
```

```{r}
# 4. Fonction categoriser_note
categoriser_note <- function(note) {
  case_when(
    note >= 16 ~ "Très bien (TB)",
    note >= 14 ~ "Bien (B)",
    note >= 12 ~ "Assez bien (AB)",
    note >= 10 ~ "Passable (P)",
    TRUE       ~ "Insuffisant (INS)"
  )
}

# Test
notes_test <- c(17.5, 14.2, 12.8, 10.1, 8.5, 16.0)
categoriser_note(notes_test)
```

::: callout-caution
## Exercice 7 — Manipulation de chaînes avec `stringr`

On dispose du vecteur suivant :

``` r
codes <- c("STAT-2024-01", "DEMO-2023-07", "INFO-2024-03", "ECO-2023-12")
```

1.  Extrayez la filière (3 ou 4 premiers caractères avant le tiret)
2.  Extrayez l'année (4 chiffres au milieu)
3.  Transformez les filieres en minuscules
4.  Remplacez "STAT" par "Statistique" et "DEMO" par "Démographie"
5.  Créez de nouveaux codes en remplaçant 2023 par 2025
:::

**Correction :**

```{r}
library(stringr)
codes <- c("STAT-2024-01", "DEMO-2023-07", "INFO-2024-03", "ECO-2023-12")

# 1. Extraction filière
filieres_ext <- str_extract(codes, "^[A-Z]+")
filieres_ext

# 2. Extraction année
annees_ext <- str_extract(codes, "\\d{4}")
annees_ext

# 3. Minuscules
str_to_lower(filieres_ext)

# 4. Remplacement
str_replace(codes, "STAT", "Statistique") |>
  str_replace("DEMO", "Démographie")

# 5. Mise à jour des codes
str_replace(codes, "2023", "2025")
```

::: callout-caution
## Exercice 8 — Pipeline complet

À partir du jeu de données `enquete`, réalisez le pipeline suivant en **une seule chaîne de commandes** :

1.  Filtrer les étudiants en 2ème ou 3ème année
2.  Créer une variable `profil` = `filiere` + " - " + `sexe` (ex: "Statistique - Homme")
3.  Calculer par `profil` : effectif, moyenne, écart-type
4.  Garder uniquement les profils avec au moins 3 étudiants
5.  Trier par moyenne décroissante
6.  Afficher le résultat
:::

**Correction :**

```{r}
enquete |>
  filter(annee %in% c(2, 3)) |>
  mutate(profil = str_c(filiere, " — ", sexe)) |>
  group_by(profil) |>
  summarise(
    n   = n(),
    moy = round(mean(moyenne), 2),
    et  = round(sd(moyenne), 2),
    .groups = "drop"
  ) |>
  filter(n >= 3) |>
  arrange(desc(moy))
```

::: callout-caution
## Exercice 9 — Visualisation avancée

Créez un graphique qui combine :

- Un boxplot de la `moyenne` par `filiere`
- Coloré par `sexe` (côte à côte)
- Avec les points individuels superposés
- En facettes par `annee`
- Avec un titre, des labels d'axes et une légende bien positionnée
:::

**Correction :**

```{r}
#| fig-height: 7
ggplot(enquete, aes(x = filiere, y = moyenne, fill = sexe)) +
  geom_boxplot(alpha = 0.6, position = position_dodge(0.8)) +
  geom_jitter(aes(color = sexe),
              position = position_jitterdodge(jitter.width = 0.15, dodge.width = 0.8),
              alpha = 0.5, size = 1.2) +
  facet_wrap(~ paste("Année", annee), ncol = 3) +
  scale_fill_manual(values  = c("Homme" = "steelblue", "Femme" = "coral")) +
  scale_color_manual(values = c("Homme" = "steelblue", "Femme" = "coral")) +
  labs(
    title    = "Distribution des moyennes par filière, sexe et année",
    subtitle = "Enquête universitaire — n = 80 étudiants",
    x        = "Filière",
    y        = "Moyenne générale /20",
    fill     = "Sexe",
    color    = "Sexe"
  ) +
  theme_minimal() +
  theme(
    legend.position  = "bottom",
    axis.text.x      = element_text(angle = 30, hjust = 1, size = 8),
    strip.background = element_rect(fill = "steelblue", color = NA),
    strip.text       = element_text(color = "white", face = "bold")
  )
```

::: callout-caution
## Exercice 10 — Analyse complète

Vous disposez du jeu de données suivant sur 10 communes d'un département :

``` r
communes <- tibble(
  commune       = c("Parakou", "Ndali", "Sinendé", "Bembèrèkè", "Kalalé",
                    "Nikki", "Pèrèrè", "Gogounou", "Kérou", "Kouandé"),
  population    = c(255478, 56234, 82341, 95612, 78923,
                    104567, 45231, 67890, 38456, 52341),
  nb_cs         = c(12, 4, 5, 6, 5, 7, 3, 4, 3, 4),
  taux_couv_penta3 = c(92.3, 78.5, 85.2, 88.1, 72.4, 81.7, 69.8, 83.5, 65.2, 79.3),
  acces_eau     = c(TRUE, FALSE, TRUE, TRUE, FALSE, TRUE, FALSE, TRUE, FALSE, TRUE)
)
```

Réalisez :

1.  Un résumé statistique complet des variables numériques
2.  La corrélation entre `nb_cs` et `taux_couv_penta3`
3.  La comparaison du taux de couverture selon l'accès à l'eau (`acces_eau`)
4.  Un graphique nuage de points `nb_cs` \~ `taux_couv_penta3` avec les noms des communes en label
5.  Un barplot horizontal du taux de couverture par commune, trié
:::

**Correction :**

```{r}
communes <- tibble(
  commune       = c("Parakou", "Ndali", "Sinendé", "Bembèrèkè", "Kalalé",
                    "Nikki", "Pèrèrè", "Gogounou", "Kérou", "Kouandé"),
  population    = c(255478, 56234, 82341, 95612, 78923,
                    104567, 45231, 67890, 38456, 52341),
  nb_cs         = c(12, 4, 5, 6, 5, 7, 3, 4, 3, 4),
  taux_couv_penta3 = c(92.3, 78.5, 85.2, 88.1, 72.4, 81.7, 69.8, 83.5, 65.2, 79.3),
  acces_eau     = c(TRUE, FALSE, TRUE, TRUE, FALSE, TRUE, FALSE, TRUE, FALSE, TRUE)
)

# 1. Résumé statistique
summary(communes |> select(where(is.numeric)))
```

```{r}
# 2. Corrélation nb_cs ~ taux_couv_penta3
cor_res <- cor.test(communes$nb_cs, communes$taux_couv_penta3)
cat("r =", round(cor_res$estimate, 3), "| p =", round(cor_res$p.value, 4), "\n")
```

```{r}
# 3. Comparaison selon accès à l'eau
communes |>
  group_by(acces_eau) |>
  summarise(
    n           = n(),
    moy_taux    = round(mean(taux_couv_penta3), 1),
    med_taux    = round(median(taux_couv_penta3), 1)
  )
```

```{r}
#| fig-height: 5
#| eval: !expr requireNamespace("ggrepel", quietly = TRUE)
# 4. Nuage de points avec labels
# install.packages("ggrepel")  # si nécessaire
library(ggrepel)

ggplot(communes, aes(x = nb_cs, y = taux_couv_penta3,
                     color = acces_eau, label = commune)) +
  geom_point(size = 4) +
  geom_text_repel(size = 3.5) +
  scale_color_manual(
    values = c("TRUE" = "steelblue", "FALSE" = "coral"),
    labels = c("TRUE" = "Oui", "FALSE" = "Non")
  ) +
  labs(
    title  = "Centres de santé et couverture Penta3 par commune",
    x      = "Nombre de centres de santé",
    y      = "Taux de couverture Penta3 (%)",
    color  = "Accès à l'eau potable"
  ) +
  theme_minimal()
```

```{r}
#| fig-height: 5
# 5. Barplot horizontal trié
communes |>
  mutate(commune = fct_reorder(commune, taux_couv_penta3)) |>
  ggplot(aes(x = commune, y = taux_couv_penta3,
             fill = taux_couv_penta3 >= 80)) +
  geom_col() +
  geom_hline(yintercept = 80, linetype = "dashed", color = "red", linewidth = 0.8) +
  geom_text(aes(label = paste0(taux_couv_penta3, "%")),
            hjust = -0.1, size = 3.2) +
  coord_flip(ylim = c(0, 100)) +
  scale_fill_manual(
    values = c("TRUE" = "steelblue", "FALSE" = "coral"),
    labels = c("TRUE" = "≥ 80%", "FALSE" = "< 80%")
  ) +
  labs(
    title  = "Taux de couverture Penta3 par commune",
    subtitle = "La ligne rouge indique l'objectif cible de 80%",
    x      = NULL,
    y      = "Taux de couverture (%)",
    fill   = "Cible atteinte"
  ) +
  theme_minimal() +
  theme(legend.position = "bottom")
```

------------------------------------------------------------------------

# Conclusion {.unnumbered}

## Résumé des notions apprises

::: callout-note
## Ce que vous avez maîtrisé en Séance 2

**Tidyverse & dplyr**

- Comprendre la philosophie *tidy data* et l'opérateur pipe `|>`
- Manipuler des données avec les 5 verbes : `filter`, `select`, `mutate`, `arrange`, `summarise`
- Grouper et résumer avec `group_by()` + `summarise()`

**Structures de données avancées**

- Créer et manipuler des listes
- Pivoter les tableaux avec `pivot_longer()` et `pivot_wider()`
- Créer et retravailler des facteurs avec `factor()` et `forcats`
- Comprendre les vecteurs labellisés (`haven`)

**Visualisation avec ggplot2**

- Maîtriser la grammaire des graphiques (data + aes + geom)
- Produire : histogramme, boxplot, nuage de points, barres, courbes
- Utiliser les facettes (`facet_wrap`)
- Personnaliser les thèmes et sauvegarder

**Statistiques univariées & bivariées**

- Indicateurs de tendance centrale, dispersion, forme
- Tableau croisé, test du chi-2, corrélation de Pearson
- Tests de comparaison : Wilcoxon, Kruskal-Wallis

**Fonctions et outils**

- Manipulation de chaînes avec `stringr`
- Conditions : `ifelse()`, `case_when()`
- Itération : boucles `for`, `sapply()`, `lapply()`
- Créer ses propres fonctions
:::

------------------------------------------------------------------------

# Travail personnel {.unnumbered}

::: callout-caution
## Devoir — Mini-projet d'analyse

Collectez ou utilisez un jeu de données de votre choix (au moins 50 lignes et 5 variables, dont au moins 2 qualitatives et 2 quantitatives).

Rédigez un script R complet et annoté qui réalise :

1.  **Importation** et exploration initiale (`glimpse`, `summary`, `head`)
2.  **Nettoyage** : vérifier et traiter les valeurs manquantes
3.  **Recodage** : créer au moins une variable recodée avec `mutate()` + `case_when()`
4.  **Analyse univariée** : statistiques descriptives pour toutes les variables
5.  **Analyse bivariée** : au moins un tableau croisé et une corrélation
6.  **Visualisation** : au moins 3 graphiques `ggplot2` différents et commentés
7.  **Synthèse** : un paragraphe de conclusions

Déposez votre script `devoir_seance2.R` avant la prochaine séance.
:::

::: callout-tip
## Ressources pour aller plus loin

**Tidyverse & dplyr**

- [R for Data Science](https://r4ds.hadley.nz) — Chapitres 3 à 5
- [dplyr cheat sheet](https://github.com/rstudio/cheatsheets/blob/main/data-transformation.pdf)

**ggplot2**

- [ggplot2 : Elegant Graphics for Data Analysis](https://ggplot2-book.org)
- [The R Graph Gallery](https://r-graph-gallery.com) — Galerie de graphiques avec code

**Statistiques avec R**

- [Introduction à la statistique avec R](https://juba.github.io/tidyverse/) — Julien Barnier

**Aperçu de la Séance 3**

- Introduction à `Rmarkdown` / `Quarto` pour les rapports automatisés
- Régression linéaire simple et multiple
- Introduction aux modèles logistiques
- Création de tableaux de statistiques publiables avec `gtsummary`
:::

------------------------------------------------------------------------

*Document produit avec [Quarto](https://quarto.org) — Formation R, Séance 2*
