---
title: "Formation R — Séance 1 : Prise en main du logiciel R"
subtitle: "Du zéro à l'analyse de données : premiers pas avec R et RStudio"
author: "Formateur : Aristarque Péniel SEGUE"
date: "14 juin 2026"
lang: fr
format:
  html:
    toc: true
    toc-depth: 3
    toc-title: "Table des matières"
    toc-location: left
    number-sections: true
    theme: flatly
    highlight-style: github
    code-fold: false
    code-tools: true
    code-copy: true
    fig-align: center
    callout-appearance: default
    embed-resources: true
  pdf:
    toc: true
    toc-depth: 3
    number-sections: true
    documentclass: article
    papersize: a4
    fontsize: 11pt
    geometry:
      - top=2.5cm
      - bottom=2.5cm
      - left=2.5cm
      - right=2.5cm
    colorlinks: true
    linkcolor: blue
    urlcolor: blue
    highlight-style: github
    include-in-header:
      text: |
        \usepackage{fancyhdr}
        \usepackage{xcolor}
        \usepackage{tcolorbox}
        \usepackage{mdframed}
        \pagestyle{fancy}
        \fancyhf{}
        \fancyhead[L]{\small Formation R — Séance 1}
        \fancyhead[R]{\small \leftmark}
        \fancyfoot[C]{\thepage}
        \renewcommand{\headrulewidth}{0.4pt}
execute:
  echo: true
  eval: true
  warning: false
  message: false
editor: 
  markdown: 
    wrap: 72
---

```{r}
#| include: false
# Configuration globale
options(scipen = 999)
```

------------------------------------------------------------------------

# Introduction {.unnumbered}

## Présentation du langage R

**R** est un langage de programmation et un environnement logiciel libre, open-source, spécialement conçu pour le calcul statistique, l'analyse de données et la production de graphiques. Il est aujourd'hui l'un des langages les plus utilisés dans le monde par les statisticiens, data scientists, chercheurs et décideurs.

R se distingue des autres logiciels statistiques par plusieurs caractéristiques fondamentales :

- **Gratuit et open-source** : R est disponible librement pour tous les systèmes d'exploitation (Windows, macOS, Linux).
- **Extensible** : Des milliers de packages (extensions) sont disponibles pour enrichir les fonctionnalités de base.
- **Communautaire** : Une immense communauté internationale active contribue au développement de R.
- **Reproductible** : Les analyses réalisées sous R peuvent être documentées et reproduites facilement.
- **Polyvalent** : R gère à la fois la manipulation de données, les modèles statistiques complexes, la visualisation et le reporting.

## Historique de R

| Année | Événement |
|----------------------------|--------------------------------------------|
| 1976 | Création du langage **S** par John Chambers aux Bell Laboratories |
| 1991 | **Ross Ihaka** et **Robert Gentleman** (Université d'Auckland, Nouvelle-Zélande) commencent à développer R comme alternative libre au langage S |
| 1993 | Première annonce publique de R |
| 1997 | Création du **R Core Team** qui prend en charge le développement officiel |
| 2000 | Sortie de **R version 1.0.0** |
| 2003 | Création du **CRAN** (Comprehensive R Archive Network), dépôt officiel des packages |
| 2011 | Lancement de **RStudio**, environnement de développement convivial pour R |
| Aujourd'hui | Plus de **20 000 packages** disponibles sur le CRAN |

: Chronologie du développement de R

## Domaines d'application de R

R est utilisé dans de nombreux secteurs d'activité et domaines scientifiques :

**Sciences et recherche**

- Biostatistique et épidémiologie (analyse de données de santé publique)
- Statistiques agricoles et enquêtes ménages
- Génomique et bioinformatique
- Sciences sociales et économie

**Entreprise et organisations**

- Analyse financière et prévision économique
- Marketing et études de marché
- Ressources humaines et évaluation des performances
- Suivi-évaluation de projets et programmes

**Intelligence artificielle et Data Science**

- Machine learning et modélisation prédictive
- Analyse de texte (text mining)
- Visualisation avancée de données

**Organisations internationales**

Des institutions comme l'ONU, la Banque mondiale, l'OMS, le PNUD et de nombreux ministères africains utilisent R pour leurs analyses et publications officielles.

## Pourquoi apprendre R aujourd'hui ?

::: callout-tip
## Les 5 bonnes raisons d'apprendre R

1.  **Gratuit et accessible** : Aucune licence coûteuse contrairement à SPSS, SAS ou Stata.
2.  **Très demandé sur le marché de l'emploi** : Les compétences en R sont valorisées dans les organisations nationales et internationales.
3.  **Reproductibilité scientifique** : Vos analyses sont documentées, partageables et reproductibles.
4.  **Visualisation de haute qualité** : R produit des graphiques publiables directement dans des rapports scientifiques.
5.  **Communauté et ressources** : Des milliers de tutoriels, forums, livres et formations gratuits sont disponibles.
:::

------------------------------------------------------------------------

# Objectifs de la séance {.unnumbered}

À l'issue de cette séance de **4 heures**, l'apprenant sera capable de :

::: callout-note
## Compétences visées

✅ **Installer** R et RStudio sur son ordinateur

✅ **Naviguer** dans l'interface RStudio et identifier ses différents panneaux

✅ **Utiliser** la console R pour exécuter des commandes simples

✅ **Créer** et sauvegarder un script R

✅ **Réaliser** des calculs arithmétiques de base avec R

✅ **Créer** et manipuler des variables dans R

✅ **Identifier** les types de données fondamentaux (numérique, caractère, logique)

✅ **Créer** et manipuler des vecteurs

✅ **Créer** un data frame simple et l'explorer

✅ **Importer** un fichier Excel dans R

✅ **Calculer** des statistiques descriptives simples

✅ **Produire** des graphiques élémentaires (histogramme, diagramme en barres)
:::

------------------------------------------------------------------------

# Installation et prise en main de R et RStudio

## Présentation de R

**R** est le **moteur de calcul** : c'est lui qui effectue les calculs statistiques, manipule les données et produit les résultats. Il fonctionne en ligne de commande et peut s'utiliser sans interface graphique, bien que cela soit moins confortable pour les débutants.

## Présentation de RStudio

**RStudio** est un **environnement de développement intégré (IDE)** conçu spécifiquement pour faciliter l'utilisation de R. Il offre une interface graphique conviviale avec des outils pour éditer du code, visualiser les résultats, gérer les fichiers et les données.

::: callout-important
## À retenir — R et RStudio : deux logiciels distincts

**R** et **RStudio** sont deux logiciels distincts mais complémentaires :

- **R** = le moteur (indispensable, doit être installé en premier)
- **RStudio** = le tableau de bord (optionnel, mais fortement recommandé)

**Analogie :** R est comme le moteur d'une voiture, RStudio est comme le tableau de bord. Vous avez besoin des deux pour conduire confortablement, mais c'est bien le moteur qui fait le travail.
:::

## Différence entre R et RStudio

| Caractéristique | R | RStudio |
|------------------------------------|------------------|------------------|
| Rôle | Moteur de calcul | Interface utilisateur |
| Interface | Ligne de commande | Interface graphique |
| Nécessité | **Obligatoire** | Recommandé |
| Coût | Gratuit | Gratuit (version Desktop) |
| Site officiel | [cran.r-project.org](https://cran.r-project.org) | [posit.co/rstudio](https://posit.co/products/open-source/rstudio/) |

: Comparaison entre R et RStudio

## Installation de R

**Étapes d'installation de R :**

1.  Rendez-vous sur le site officiel : [**https://cran.r-project.org**](https://cran.r-project.org)
2.  Cliquez sur **"Download R for Windows"** (ou macOS / Linux selon votre système)
3.  Cliquez sur **"base"** puis sur **"Download R x.x.x for Windows"**
4.  Exécutez le fichier téléchargé et suivez les instructions d'installation par défaut
5.  Après installation, l'icône R apparaît sur votre bureau

::: callout-tip
## Conseil d'installation

Laissez toutes les options par défaut lors de l'installation. Ne modifiez pas le répertoire d'installation proposé, sauf si vous avez une raison particulière de le faire.
:::

## Installation de RStudio

**Étapes d'installation de RStudio :**

1.  Rendez-vous sur : [**https://posit.co/download/rstudio-desktop/**](https://posit.co/download/rstudio-desktop/)
2.  Téléchargez la version **RStudio Desktop (Free)**
3.  Exécutez le fichier d'installation
4.  Suivez les instructions par défaut

::: callout-warning
## Important

Installez toujours **R avant RStudio**. Si vous installez RStudio en premier, il ne trouvera pas R et ne fonctionnera pas correctement.
:::

## Présentation détaillée de l'interface RStudio

L'interface RStudio est divisée en **4 panneaux principaux** :

```{r}
#| echo: false
library(huxtable)

as_hux(
  matrix(c(
    "Éditeur de scripts\n(Script Editor)\n[Panneau Haut-Gauche]",
    "Environnement / History\nVariables, objets\n[Panneau Haut-Droit]",
    "Console R\n(saisie commandes)\n[Panneau Bas-Gauche]",
    "Fichiers / Plots / Packages / Aide\n[Panneau Bas-Droit]"
  ), nrow = 2, byrow = TRUE),
  add_colnames = FALSE
) |>
  set_all_borders(0.8) |>
  set_align(everywhere, everywhere, "center") |>
  set_valign(everywhere, everywhere, "middle") |>
  set_all_padding(everywhere, everywhere, 12) |>
  set_col_width(c(0.5, 0.5)) |>
  set_width(0.9) |>
  set_bold(everywhere, everywhere, TRUE)
```

**Description de chaque panneau :**

**1. Éditeur de scripts** (haut-gauche)

- Zone où l'on écrit et sauvegarde le code R
- Permet d'ouvrir plusieurs fichiers simultanément (onglets)
- Raccourci pour exécuter une ligne : `Ctrl + Entrée`
- Raccourci pour exécuter tout le script : `Ctrl + Shift + Entrée`

**2. Console** (bas-gauche)

- Zone d'exécution interactive de R
- Les commandes s'y tapent directement ou y sont envoyées depuis l'éditeur
- Le symbole `>` indique que R est prêt à recevoir une commande
- Les résultats s'affichent immédiatement

**3. Environnement / Historique** (haut-droit)

- Onglet **Environment** : liste tous les objets créés (variables, données...)
- Onglet **History** : historique des commandes exécutées

**4. Fichiers / Graphiques / Packages / Aide** (bas-droit)

- Onglet **Files** : navigateur de fichiers
- Onglet **Plots** : visualisation des graphiques produits
- Onglet **Packages** : gestion des packages installés
- Onglet **Help** : documentation et aide sur les fonctions

::: callout-important
## À retenir — Les raccourcis essentiels de RStudio

| Action                       | Raccourci               |
|------------------------------|-------------------------|
| Exécuter la ligne courante   | `Ctrl + Entrée`         |
| Exécuter tout le script      | `Ctrl + Shift + Entrée` |
| Nouveau script               | `Ctrl + Shift + N`      |
| Sauvegarder le script        | `Ctrl + S`              |
| Commentaire/Décommenter      | `Ctrl + Shift + C`      |
| Effacer la console           | `Ctrl + L`              |
| Opérateur d'affectation `<-` | `Alt + -`               |
:::

------------------------------------------------------------------------

# Premiers pas avec R

## Utilisation de la console

La console R est l'endroit où vous pouvez taper des commandes et obtenir des résultats immédiatement. Lorsque vous voyez le symbole `>`, cela signifie que R attend votre instruction.

```{r}
# Exemple simple : afficher un message
print("Bonjour, je commence à apprendre R !")
```

```{r}
# R peut aussi être utilisé comme une calculatrice
2 + 3
```

```{r}
# Afficher le résultat d'une opération
10 * 5
```

## Création d'un script R

Un **script R** est un fichier texte contenant une série de commandes R que l'on peut sauvegarder et réexécuter. L'extension des scripts R est `.R`.

**Pour créer un nouveau script :**

- Menu : `File > New File > R Script`
- Raccourci : `Ctrl + Shift + N`

::: callout-tip
## Bonne pratique — Organisation d'un script R

Un bon script R commence toujours par un en-tête décrivant son contenu :

``` r
# =============================================================
# Formation R - Séance 1
# Auteur : Prénom Nom
# Date : 2024-01-01
# Objectif : Premiers pas avec R
# =============================================================

# Nettoyage de l'environnement
rm(list = ls())
```
:::

## Exécution de commandes

Il existe plusieurs façons d'exécuter du code dans RStudio :

**Depuis la console :**

- Tapez directement la commande après le `>` et appuyez sur `Entrée`

**Depuis l'éditeur de scripts :**

- Placez le curseur sur la ligne à exécuter et appuyez sur `Ctrl + Entrée`
- Sélectionnez plusieurs lignes et appuyez sur `Ctrl + Entrée`
- Pour tout exécuter : `Ctrl + Shift + Entrée`

```{r}
# Ces trois lignes peuvent être exécutées une par une ou toutes ensemble
1 + 1
5 * 3
100 / 4
```

## Commentaires dans R

Les **commentaires** sont des lignes de texte dans un script qui ne sont pas exécutées par R. Ils servent à documenter et expliquer le code.

Un commentaire commence par le symbole dièse `#`.

```{r}
# Ceci est un commentaire : R l'ignore lors de l'exécution

# Calcul de la superficie d'un rectangle
longueur <- 12  # longueur en mètres
largeur <- 8    # largeur en mètres
superficie <- longueur * largeur  # multiplication

# Affichage du résultat
print(superficie)
```

::: callout-important
## À retenir — Les commentaires sont indispensables !

Commentez généreusement votre code. Dans 6 mois, vous ne vous souviendrez plus forcément de ce que fait chaque ligne. Les commentaires permettent de :

- Comprendre rapidement l'objectif d'une portion de code
- Faciliter la relecture par d'autres personnes
- Désactiver temporairement une ligne sans la supprimer
:::

------------------------------------------------------------------------

# Calculs et opérations de base

R peut être utilisé comme une calculatrice scientifique très puissante. Voici les opérations arithmétiques fondamentales.

## Les opérateurs arithmétiques

| Opération        | Opérateur | Exemple    | Résultat |
|------------------|-----------|------------|----------|
| Addition         | `+`       | `5 + 3`    | 8        |
| Soustraction     | `-`       | `10 - 4`   | 6        |
| Multiplication   | `*`       | `6 * 7`    | 42       |
| Division         | `/`       | `15 / 4`   | 3.75     |
| Puissance        | `^`       | `2^8`      | 256      |
| Racine carrée    | `sqrt()`  | `sqrt(25)` | 5        |
| Modulo (reste)   | `%%`      | `17 %% 5`  | 2        |
| Division entière | `%/%`     | `17 %/% 5` | 3        |

: Opérateurs arithmétiques en R

## Addition

```{r}
# Addition simple
5 + 3

# Addition de plusieurs nombres
10 + 20 + 30 + 40

# Addition avec décimales
3.14 + 2.86
```

## Soustraction

```{r}
# Soustraction simple
100 - 37

# Résultat négatif
5 - 12

# Calcul de différence d'âge
age_pere <- 45
age_fils <- 18
difference <- age_pere - age_fils
difference
```

## Multiplication

```{r}
# Multiplication simple
6 * 7

# Calcul du prix total
prix_unitaire <- 2500  # en FCFA
quantite <- 12
prix_total <- prix_unitaire * quantite
prix_total
```

## Division

```{r}
# Division simple
100 / 4

# Division avec résultat décimal
22 / 7  # approximation de Pi

# Calcul de pourcentage
# Part des filles dans un effectif de 450 élèves dont 198 filles
filles <- 198
total <- 450
pourcentage_filles <- (filles / total) * 100
pourcentage_filles
```

## Puissance

```{r}
# Carré d'un nombre
4^2

# Cube d'un nombre
3^3

# Puissance quelconque
2^10

# Calcul de l'intérêt composé
# Capital initial = 100 000 FCFA, taux = 5%, durée = 3 ans
capital <- 100000
taux <- 0.05
annees <- 3
capital_final <- capital * (1 + taux)^annees
capital_final
```

## Racine carrée

```{r}
# Racine carrée de 144
sqrt(144)

# Racine carrée de 2 (nombre irrationnel)
sqrt(2)

# Application : hypoténuse d'un triangle rectangle
# Triangle avec côtés a = 3 cm et b = 4 cm
a <- 3
b <- 4
hypotenuse <- sqrt(a^2 + b^2)
hypotenuse
```

::: callout-note
## Remarque sur les priorités des opérations

R respecte les priorités mathématiques classiques : parenthèses d'abord, puis puissances, puis multiplications/divisions, puis additions/soustractions.

``` r
2 + 3 * 4      # = 14 (et non 20)
(2 + 3) * 4    # = 20
```
:::

## Exercices corrigés

::: callout-caution
## Exercice 1 — Calculs de base

Calculez les expressions suivantes dans R :

1.  $125 + 347 - 89$
2.  $12 \times 15 \div 4$
3.  $\sqrt{169}$
4.  $2^{12}$
5.  La superficie d'un cercle de rayon 7 cm (rappel : $S = \pi r^2$)
:::

**Correction :**

```{r}
# 1. Addition et soustraction
125 + 347 - 89

# 2. Multiplication et division (respecte la priorité)
12 * 15 / 4

# 3. Racine carrée de 169
sqrt(169)

# 4. 2 puissance 12
2^12

# 5. Superficie d'un cercle de rayon 7
# pi est une constante pré-définie dans R
rayon <- 7
superficie_cercle <- pi * rayon^2
superficie_cercle
```

::: callout-caution
## Exercice 2 — Application pratique

Un agent de santé collecte les données suivantes dans un centre de santé :

- Nombre total de consultations ce mois : **342**
- Nombre de consultations féminines : **198**
- Nombre de cas de paludisme : **87**

Calculez dans R :

1.  Le nombre de consultations masculines
2.  Le pourcentage de consultations féminines
3.  Le taux de prévalence du paludisme (en %)
:::

**Correction :**

```{r}
# Données
total_consultations <- 342
consultations_feminines <- 198
cas_paludisme <- 87

# 1. Consultations masculines
consultations_masculines <- total_consultations - consultations_feminines
consultations_masculines

# 2. Pourcentage de consultations féminines
pct_feminines <- (consultations_feminines / total_consultations) * 100
round(pct_feminines, 1)  # arrondi à 1 décimale

# 3. Taux de prévalence du paludisme
taux_paludisme <- (cas_paludisme / total_consultations) * 100
round(taux_paludisme, 1)
```

------------------------------------------------------------------------

# Variables et objets dans R

En R, on travaille essentiellement avec des **objets**. Un objet est une entité qui stocke une valeur ou un ensemble de valeurs. Les variables sont les noms que l'on donne à ces objets.

## Affectation avec `<-`

L'opérateur d'affectation en R est `<-` (flèche vers la gauche). Il permet de stocker une valeur dans une variable.

```{r}
# Affecter la valeur 42 à la variable "age"
age <- 42

# Affecter un texte à la variable "prenom"
prenom <- "Kofi"

# Affecter le résultat d'un calcul
salaire_mensuel <- 250000  # en FCFA
salaire_annuel <- salaire_mensuel * 12
```

::: callout-tip
## Règles de nommage des variables

- Les noms peuvent contenir des **lettres**, des **chiffres**, le point `.` et le tiret bas `_`
- Ils doivent **commencer par une lettre** (pas un chiffre)
- R est **sensible à la casse** : `Age` et `age` sont deux variables différentes !
- Évitez les noms avec des accents ou des espaces

✅ Valides : `age`, `nom_etudiant`, `score2024`, `taux.chomage`

❌ Invalides : `2age`, `nom etudiant`, `@score`
:::

::: callout-note
## Note sur `=` vs `<-`

Bien que `=` puisse aussi servir d'opérateur d'affectation en R, la convention dans la communauté R est d'utiliser `<-`. Utilisez toujours `<-` pour les affectations dans vos scripts.

Le raccourci clavier `Alt + -` insère automatiquement `<-` dans RStudio.
:::

## Affichage d'objets

Pour afficher la valeur d'un objet, il suffit de taper son nom ou d'utiliser la fonction `print()`.

```{r}
# Créons quelques variables
nom_pays <- "Bénin"
population <- 13000000  # population approximative
superficie_km2 <- 114763

# Affichage en tapant le nom
nom_pays

# Affichage avec print()
print(population)

# Calcul et affichage direct
densite <- population / superficie_km2
cat("Densité de population :", round(densite, 1), "habitants/km²\n")
```

## Suppression d'objets

La fonction `rm()` (remove) permet de supprimer un ou plusieurs objets de l'environnement.

```{r}
# Créer des variables temporaires
x <- 10
y <- 20
z <- 30
temp1 <- "variable temporaire"

# Supprimer une seule variable
rm(temp1)

# Supprimer plusieurs variables à la fois
rm(x, y)

# Vérifier que z est toujours là
z
```

## La fonction `ls()`

`ls()` liste tous les objets présents dans l'environnement de travail actuel.

```{r}
# Créons plusieurs objets
ville <- "Parakou"
departement <- "Borgou"
nb_habitants <- 255478
est_chef_lieu <- TRUE

# Lister tous les objets
ls()
```

## La fonction `rm()` — Nettoyage complet

```{r}
# Pour supprimer TOUS les objets de l'environnement (nettoyage complet)
# rm(list = ls())  
# ⚠️ Décommentez cette ligne uniquement si vous voulez tout effacer

# Suppression ciblée
rm(est_chef_lieu)
ls()  # Vérifier que est_chef_lieu a été supprimé
```

::: callout-tip
## Bonne pratique — Début de script

Il est recommandé de commencer chaque script par `rm(list = ls())` pour partir d'un environnement propre et éviter les conflits avec des objets d'une session précédente.
:::

## Exemples détaillés

```{r}
# --- Exemple complet : gestion de variables ---

# Données d'un étudiant
nom_etudiant <- "Adjovi Marie"
age_etudiant <- 22
filiere <- "Statistique Appliquée"
annee_etude <- 3
note_stats <- 14.5
note_info <- 16.0
note_demo <- 13.0

# Calcul de la moyenne
nb_matieres <- 3
moyenne_generale <- (note_stats + note_info + note_demo) / nb_matieres

# Affichage formaté
cat("=== Relevé de notes ===\n")
cat("Étudiant :", nom_etudiant, "\n")
cat("Âge :", age_etudiant, "ans\n")
cat("Filière :", filiere, "— Année", annee_etude, "\n")
cat("Moyenne générale :", round(moyenne_generale, 2), "/20\n")

# Lister tous les objets créés
ls()
```

------------------------------------------------------------------------

# Types de données

R reconnaît plusieurs types de données fondamentaux. Comprendre ces types est essentiel pour éviter les erreurs et manipuler correctement les données.

## Les types principaux

### Le type Numérique (`numeric`)

Le type numérique représente les nombres réels (avec ou sans décimales).

```{r}
# Entiers et décimaux
population <- 15000000
taux_croissance <- 2.8
temperature <- -5.3

# Vérification du type
class(population)
class(taux_croissance)
```

```{r}
# Les entiers stricts (integer) se notent avec un L
nb_enfants <- 3L
class(nb_enfants)
typeof(nb_enfants)  # type interne plus précis
```

### Le type Caractère (`character`)

Le type caractère (ou chaîne de caractères) représente du texte. Les valeurs sont toujours entourées de guillemets simples `'...'` ou doubles `"..."`.

```{r}
# Exemples de chaînes de caractères
prenom <- "Adjoa"
pays <- 'Bénin'
phrase <- "L'analyse de données est fascinante !"

# Vérification
class(prenom)

# Opérations sur les caractères
# Concaténation avec paste()
nom_complet <- paste("Adjoa", "Mensah")
nom_complet

# Concaténation sans espace
code <- paste0("ENSPD", "2024")
code

# Longueur d'une chaîne
nchar(prenom)
nchar("Bonjour, monde !")
```

### Le type Logique (`logical`)

Le type logique (booléen) ne peut prendre que deux valeurs : `TRUE` (vrai) ou `FALSE` (faux). Ces valeurs sont souvent le résultat de comparaisons.

```{r}
# Valeurs logiques directes
est_etudiant <- TRUE
est_marie <- FALSE

class(est_etudiant)

# Résultats de comparaisons
10 > 5      # Dix est-il supérieur à cinq ?
3 == 3      # Trois est-il égal à trois ?
7 != 4      # Sept est-il différent de quatre ?
15 >= 20    # Quinze est-il supérieur ou égal à vingt ?
```

```{r}
# Opérateurs logiques
# ET logique : &
TRUE & FALSE    # Les deux doivent être vrais
TRUE & TRUE

# OU logique : |
TRUE | FALSE    # Au moins un doit être vrai
FALSE | FALSE

# NON logique : !
!TRUE
!FALSE
```

## Les fonctions `class()` et `typeof()`

```{r}
# class() donne la classe de l'objet (niveau utilisateur)
# typeof() donne le type interne (niveau machine)

x <- 42.5
cat("class() :", class(x), "\n")
cat("typeof() :", typeof(x), "\n")

y <- "Bonjour"
cat("class() :", class(y), "\n")
cat("typeof() :", typeof(y), "\n")

z <- TRUE
cat("class() :", class(z), "\n")
cat("typeof() :", typeof(z), "\n")

n <- 10L
cat("class() :", class(n), "\n")
cat("typeof() :", typeof(n), "\n")
```

::: callout-important
## À retenir — Résumé des types de données

| Type      | Exemple         | `class()`     | Usage               |
|-----------|-----------------|---------------|---------------------|
| Numérique | `3.14`, `42`    | `"numeric"`   | Mesures, calculs    |
| Entier    | `5L`, `100L`    | `"integer"`   | Comptages           |
| Caractère | `"Bonjour"`     | `"character"` | Textes, noms        |
| Logique   | `TRUE`, `FALSE` | `"logical"`   | Conditions, filtres |
:::

## Conversion entre types

```{r}
# Convertir un numérique en caractère
x <- 42
x_texte <- as.character(x)
class(x_texte)

# Convertir un caractère en numérique (si possible)
y <- "3.14"
y_num <- as.numeric(y)
class(y_num)

# Convertir en logique
as.logical(0)   # 0 → FALSE
as.logical(1)   # 1 → TRUE
as.logical(5)   # tout non-zéro → TRUE
```

## Exercices

::: callout-caution
## Exercice 3 — Types de données

1.  Créez les objets suivants et vérifiez leur type avec `class()` :

    - Le nombre de communes au Bénin : 77
    - Le taux de mortalité infantile : 57.2 (pour mille)
    - Le nom de la capitale du Bénin : "Porto-Novo"
    - Un indicateur "pays enclavé" : FALSE

2.  Que retourne `class(TRUE + TRUE)` ? Expliquez.

3.  Que se passe-t-il si vous essayez `as.numeric("ENSPD")` ?
:::

**Correction :**

```{r}
# 1. Création et vérification des types
nb_communes <- 77
cat("Nombre de communes — class():", class(nb_communes), "\n")

taux_mortalite <- 57.2
cat("Taux de mortalité — class():", class(taux_mortalite), "\n")

capitale <- "Porto-Novo"
cat("Capitale — class():", class(capitale), "\n")

enclave <- FALSE
cat("Pays enclavé — class():", class(enclave), "\n")
```

```{r}
# 2. TRUE + TRUE
resultat <- TRUE + TRUE
cat("TRUE + TRUE =", resultat, "\n")
cat("class(TRUE + TRUE) =", class(TRUE + TRUE), "\n")
# Explication : R convertit automatiquement TRUE en 1 et FALSE en 0
# lors des opérations arithmétiques. TRUE + TRUE = 1 + 1 = 2 (numeric)
```

```{r}
# 3. Conversion impossible
as.numeric("ENSPD")
# R retourne NA (valeur manquante) avec un avertissement
# car "ENSPD" ne peut pas être converti en nombre
```

------------------------------------------------------------------------

# Les vecteurs

Un **vecteur** est la structure de données fondamentale en R. C'est une séquence ordonnée d'éléments du **même type**. Presque toutes les opérations en R s'appliquent sur des vecteurs.

## Création de vecteurs avec `c()`

La fonction `c()` (combine ou concatenate) permet de créer des vecteurs.

```{r}
# Vecteur numérique : notes de 6 étudiants
notes <- c(12.5, 14.0, 11.5, 16.0, 9.5, 13.0)
notes

# Vecteur de caractères : prénoms
prenoms <- c("Adjoa", "Kofi", "Aminata", "Brice", "Fatoumata", "Yao")
prenoms

# Vecteur logique
ont_valide <- c(TRUE, TRUE, FALSE, TRUE, FALSE, TRUE)
ont_valide

# Séquences numériques
seq1 <- 1:10           # Entiers de 1 à 10
seq2 <- seq(0, 1, by = 0.1)   # De 0 à 1 par pas de 0.1
seq3 <- seq(2020, 2030, by = 2)  # Années paires
seq1
seq2
seq3
```

## Longueur d'un vecteur — `length()`

```{r}
notes <- c(12.5, 14.0, 11.5, 16.0, 9.5, 13.0)

# Nombre d'éléments dans le vecteur
length(notes)

prenoms <- c("Adjoa", "Kofi", "Aminata", "Brice", "Fatoumata", "Yao")
length(prenoms)
```

## Somme — `sum()`

```{r}
# Somme de toutes les valeurs
depenses <- c(15000, 8500, 22000, 6000, 17500)
sum(depenses)  # Total des dépenses

# Somme logique : compter les vrais
ont_valide <- c(TRUE, TRUE, FALSE, TRUE, FALSE, TRUE)
sum(ont_valide)  # Nombre d'étudiants ayant validé
```

## Moyenne — `mean()`

```{r}
notes <- c(12.5, 14.0, 11.5, 16.0, 9.5, 13.0)
mean(notes)  # Moyenne des notes

# Moyenne des températures journalières (°C)
temperatures <- c(32.1, 34.5, 31.8, 33.2, 35.0, 30.9, 32.7)
mean(temperatures)
```

## Minimum et Maximum — `min()`, `max()`

```{r}
notes <- c(12.5, 14.0, 11.5, 16.0, 9.5, 13.0)

# Note minimale
min(notes)

# Note maximale
max(notes)

# Les deux en même temps avec range()
range(notes)
```

## Médiane — `median()`

```{r}
notes <- c(12.5, 14.0, 11.5, 16.0, 9.5, 13.0)

# Médiane des notes
median(notes)

# Comparaison moyenne vs médiane
# Avec une valeur extrême (outlier)
revenus <- c(150000, 200000, 180000, 160000, 2500000)  # dernier = millionnaire
cat("Moyenne des revenus :", mean(revenus), "\n")
cat("Médiane des revenus :", median(revenus), "\n")
# La médiane est plus robuste aux valeurs extrêmes
```

## Accéder aux éléments d'un vecteur

```{r}
notes <- c(12.5, 14.0, 11.5, 16.0, 9.5, 13.0)

# Accéder au premier élément (indices commencent à 1 en R !)
notes[1]

# Accéder au 4ème élément
notes[4]

# Accéder à plusieurs éléments
notes[c(1, 3, 5)]

# Accéder à une plage
notes[2:4]

# Exclure un élément (indice négatif)
notes[-1]   # Tout sauf le premier
```

## Exercices corrigés

::: callout-caution
## Exercice 4 — Manipulation de vecteurs

On dispose des données suivantes sur 8 ménages d'un village :

- Nombre d'enfants : 3, 1, 5, 2, 4, 0, 3, 6
- Revenus mensuels (FCFA) : 85000, 120000, 65000, 200000, 95000, 180000, 75000, 110000

1.  Créez un vecteur `nb_enfants` et un vecteur `revenus`
2.  Combien y a-t-il de ménages ?
3.  Quel est le nombre moyen d'enfants par ménage ?
4.  Quel est le revenu total de l'ensemble des ménages ?
5.  Quels sont les revenus minimum et maximum ?
6.  Quelle est la médiane des revenus ?
:::

**Correction :**

```{r}
# 1. Création des vecteurs
nb_enfants <- c(3, 1, 5, 2, 4, 0, 3, 6)
revenus <- c(85000, 120000, 65000, 200000, 95000, 180000, 75000, 110000)

# 2. Nombre de ménages
nb_menages <- length(nb_enfants)
cat("Nombre de ménages :", nb_menages, "\n")

# 3. Nombre moyen d'enfants
moy_enfants <- mean(nb_enfants)
cat("Nombre moyen d'enfants :", moy_enfants, "\n")

# 4. Revenu total
revenu_total <- sum(revenus)
cat("Revenu total :", format(revenu_total, big.mark = " "), "FCFA\n")

# 5. Revenus min et max
cat("Revenu minimum :", format(min(revenus), big.mark = " "), "FCFA\n")
cat("Revenu maximum :", format(max(revenus), big.mark = " "), "FCFA\n")

# 6. Médiane des revenus
mediane_revenus <- median(revenus)
cat("Médiane des revenus :", format(mediane_revenus, big.mark = " "), "FCFA\n")
```

------------------------------------------------------------------------

# Introduction aux data frames

Un **data frame** est la structure de données la plus utilisée en R pour représenter des tableaux de données, similaire à un tableau Excel. Chaque colonne représente une variable et chaque ligne représente une observation.

## Création d'un data frame — `data.frame()`

```{r}
# Création d'un data frame simple
# Données sur des étudiants
etudiants <- data.frame(
  nom = c("Adjoa Mensah", "Kofi Atsu", "Aminata Diallo", "Brice Hounsa", "Fatoumata Traoré"),
  age = c(22, 24, 21, 23, 20),
  filiere = c("Statistique", "Démographie", "Statistique", "Informatique", "Économie"),
  note_maths = c(14.5, 11.0, 16.5, 13.0, 12.5),
  a_valide = c(TRUE, FALSE, TRUE, TRUE, TRUE)
)

# Afficher le data frame
etudiants
```

## Explorer un data frame

### `View()` — Affichage tabulaire complet

```{r}
#| eval: false
# Ouvre un onglet avec une vue tableur (uniquement dans RStudio)
View(etudiants)
```

### `head()` et `tail()` — Premières et dernières lignes

```{r}
# Créons un data frame plus grand pour l'exemple
set.seed(42)
donnees_sante <- data.frame(
  id = 1:20,
  age = sample(18:65, 20, replace = TRUE),
  sexe = sample(c("Masculin", "Féminin"), 20, replace = TRUE),
  poids_kg = round(runif(20, 45, 95), 1),
  taille_cm = sample(155:190, 20, replace = TRUE),
  tension_sys = sample(100:160, 20, replace = TRUE)
)

# Afficher les 6 premières lignes (par défaut)
head(donnees_sante)
```

```{r}
# Afficher les 3 premières lignes
head(donnees_sante, 3)

# Afficher les 4 dernières lignes
tail(donnees_sante, 4)
```

### `str()` — Structure du data frame

```{r}
# Structure détaillée : types, dimensions, premiers éléments
str(etudiants)
```

### `summary()` — Résumé statistique

```{r}
# Résumé statistique de chaque variable
summary(etudiants)
```

## Accéder aux colonnes d'un data frame

```{r}
# Méthode 1 : avec le symbole $
etudiants$nom
etudiants$note_maths

# Méthode 2 : avec les crochets doubles [[ ]]
etudiants[["age"]]

# Méthode 3 : par position [ligne, colonne]
etudiants[, 1]   # Toute la première colonne
etudiants[2, ]   # Toute la deuxième ligne
etudiants[2, 3]  # Ligne 2, colonne 3
```

```{r}
# Calculs sur des colonnes
mean(etudiants$note_maths)
max(etudiants$age)

# Filtrer des lignes
# Étudiants ayant validé
etudiants_valides <- etudiants[etudiants$a_valide == TRUE, ]
etudiants_valides
```

## Dimensions d'un data frame

```{r}
# Nombre de lignes et de colonnes
nrow(etudiants)   # Nombre de lignes (observations)
ncol(etudiants)   # Nombre de colonnes (variables)
dim(etudiants)    # Les deux en même temps

# Noms des colonnes
colnames(etudiants)
names(etudiants)
```

## Exercices pratiques

::: callout-caution
## Exercice 5 — Data frames

Créez un data frame `villages` contenant les informations suivantes sur 6 villages :

| Village   | Département | Population | Nb_écoles | Électrifié |
|-----------|-------------|------------|-----------|------------|
| Kpassa    | Borgou      | 3420       | 2         | TRUE       |
| Sinendé   | Alibori     | 5210       | 3         | FALSE      |
| Gogounou  | Alibori     | 4180       | 2         | TRUE       |
| Ndali     | Borgou      | 2890       | 1         | FALSE      |
| Bembèrèkè | Borgou      | 6350       | 4         | TRUE       |
| Kalalé    | Borgou      | 3780       | 2         | FALSE      |

1.  Affichez la structure du data frame avec `str()`
2.  Affichez le résumé statistique avec `summary()`
3.  Quelle est la population totale de ces 6 villages ?
4.  Quel est le nom du village le plus peuplé ?
5.  Combien de villages sont électrifiés ?
:::

**Correction :**

```{r}
# Création du data frame
villages <- data.frame(
  village = c("Kpassa", "Sinendé", "Gogounou", "Ndali", "Bembèrèkè", "Kalalé"),
  departement = c("Borgou", "Alibori", "Alibori", "Borgou", "Borgou", "Borgou"),
  population = c(3420, 5210, 4180, 2890, 6350, 3780),
  nb_ecoles = c(2, 3, 2, 1, 4, 2),
  electrifie = c(TRUE, FALSE, TRUE, FALSE, TRUE, FALSE)
)

# 1. Structure
str(villages)
```

```{r}
# 2. Résumé statistique
summary(villages)
```

```{r}
# 3. Population totale
pop_totale <- sum(villages$population)
cat("Population totale :", format(pop_totale, big.mark = " "), "habitants\n")

# 4. Village le plus peuplé
indice_max <- which.max(villages$population)
cat("Village le plus peuplé :", villages$village[indice_max], "\n")
cat("Population :", villages$population[indice_max], "habitants\n")

# 5. Nombre de villages électrifiés
nb_electrifies <- sum(villages$electrifie)
cat("Nombre de villages électrifiés :", nb_electrifies, "sur", nrow(villages), "\n")
```

------------------------------------------------------------------------

# Importation de données Excel

Dans la pratique, les données sont souvent stockées dans des fichiers Excel (`.xlsx` ou `.xls`). Le package `readxl` permet d'importer ces fichiers directement dans R.

## Installation du package `readxl`

Un **package** est une extension qui ajoute des fonctionnalités à R. Pour utiliser un package, il faut d'abord l'installer (une seule fois), puis le charger à chaque session.

```{r}
#| eval: false
# Installation du package readxl (à faire une seule fois)
install.packages("readxl")
```

::: callout-important
## À retenir — Installation vs Chargement d'un package

- **Installation** : `install.packages("nom_package")` — À faire **une seule fois**
- **Chargement** : `library(nom_package)` — À faire **à chaque nouvelle session R**

Analogie : Installer un package = acheter un livre. Charger un package = ouvrir ce livre pour le lire.
:::

## Chargement avec `library()`

```{r}
# Chargement du package (à faire à chaque session)
library(readxl)
```

## Importation avec `read_excel()`

```{r}
#| eval: false
# Syntaxe de base
donnees <- read_excel("chemin/vers/fichier.xlsx")

# Avec options avancées
donnees <- read_excel(
  path = "fichier.xlsx",      # Chemin du fichier
  sheet = "Feuil1",           # Nom ou numéro de la feuille
  skip = 0,                   # Nombre de lignes à ignorer en début
  na = c("", "N/A", "-"),    # Valeurs considérées comme manquantes
  col_names = TRUE            # Première ligne = noms des colonnes
)
```

## Exemple complet

```{r}
# Simulation : créons d'abord un fichier Excel pour l'exemple
# (Dans un cas réel, le fichier existerait déjà)

# Créons des données d'exemple
donnees_ecole <- data.frame(
  ID_Eleve = 1:10,
  Prenom = c("Adjoua", "Kofi", "Mani", "Brice", "Fatouma",
             "Yao", "Aïssata", "Désiré", "Nadia", "Théo"),
  Sexe = c("F", "M", "M", "M", "F", "M", "F", "M", "F", "M"),
  Age = c(11, 12, 11, 13, 12, 11, 12, 12, 11, 13),
  Note_Francais = c(14, 11, 15, 12, 16, 10, 13, 14, 15, 11),
  Note_Maths = c(16, 14, 12, 15, 13, 18, 11, 14, 17, 12)
)

# Si readxl est installé et le fichier existe :
# donnees <- read_excel("donnees_ecole.xlsx", sheet = 1)

# Pour cet exemple, utilisons directement le data frame créé
cat("Dimensions du jeu de données :", nrow(donnees_ecole), "lignes x", 
    ncol(donnees_ecole), "colonnes\n")
head(donnees_ecole)
```

::: callout-tip
## Conseil — Définir le répertoire de travail

Avant d'importer des fichiers, définissez votre répertoire de travail avec `setwd()` ou utilisez des chemins absolus :

``` r
# Définir le répertoire de travail
setwd("C:/Users/MonNom/Documents/Formation_R")

# Puis importer directement
donnees <- read_excel("mes_donnees.xlsx")
```

Dans RStudio, vous pouvez aussi utiliser : `Session > Set Working Directory > Choose Directory`
:::

::: callout-note
## Autres formats d'importation

R peut importer de nombreux formats de données :

| Format        | Package    | Fonction       |
|---------------|------------|----------------|
| Excel (.xlsx) | `readxl`   | `read_excel()` |
| CSV           | Base R     | `read.csv()`   |
| Stata (.dta)  | `haven`    | `read_dta()`   |
| SPSS (.sav)   | `haven`    | `read_sav()`   |
| JSON          | `jsonlite` | `fromJSON()`   |
:::

------------------------------------------------------------------------

# Statistiques descriptives simples

Les statistiques descriptives permettent de résumer et de caractériser un jeu de données. R fournit toutes les fonctions nécessaires nativement.

## Jeu de données d'exemple

```{r}
# Jeu de données : résultats d'une enquête dans un lycée
set.seed(123)
n <- 50  # 50 élèves

enquete_lycee <- data.frame(
  id = 1:n,
  sexe = sample(c("Garçon", "Fille"), n, replace = TRUE, prob = c(0.55, 0.45)),
  age = sample(14:20, n, replace = TRUE),
  classe = sample(c("2nde", "1ère", "Terminale"), n, replace = TRUE),
  note_francais = round(runif(n, 6, 19), 1),
  note_maths = round(runif(n, 4, 20), 1),
  heures_etude = sample(1:6, n, replace = TRUE)
)

# Aperçu du jeu de données
head(enquete_lycee)
dim(enquete_lycee)
```

## Moyenne — `mean()`

```{r}
# Moyenne de la note de français
moy_francais <- mean(enquete_lycee$note_francais)
cat("Moyenne en français :", round(moy_francais, 2), "\n")

# Moyenne de la note de maths
moy_maths <- mean(enquete_lycee$note_maths)
cat("Moyenne en maths :", round(moy_maths, 2), "\n")
```

## Médiane — `median()`

```{r}
# Médiane des notes
med_francais <- median(enquete_lycee$note_francais)
cat("Médiane en français :", med_francais, "\n")

# Comparaison moyenne/médiane
cat("\nComparaison Français :\n")
cat("  Moyenne :", round(moy_francais, 2), "\n")
cat("  Médiane :", med_francais, "\n")
```

## Écart-type — `sd()`

L'écart-type mesure la dispersion des données autour de la moyenne. Plus il est grand, plus les données sont dispersées.

```{r}
# Écart-type des notes
et_francais <- sd(enquete_lycee$note_francais)
et_maths <- sd(enquete_lycee$note_maths)

cat("Écart-type Français :", round(et_francais, 2), "\n")
cat("Écart-type Maths    :", round(et_maths, 2), "\n")
```

## Fréquences — `table()`

La fonction `table()` calcule les fréquences absolues (effectifs) d'une variable qualitative.

```{r}
# Fréquences par sexe
freq_sexe <- table(enquete_lycee$sexe)
freq_sexe

# Fréquences par classe
freq_classe <- table(enquete_lycee$classe)
freq_classe

# Tableau croisé (sexe × classe)
tab_croise <- table(enquete_lycee$sexe, enquete_lycee$classe)
tab_croise
```

## Pourcentages — `prop.table()`

La fonction `prop.table()` calcule les proportions (fréquences relatives) à partir d'un tableau de fréquences.

```{r}
# Proportions par sexe
prop_sexe <- prop.table(freq_sexe)
prop_sexe

# Pourcentages (multiplier par 100)
pct_sexe <- round(prop.table(freq_sexe) * 100, 1)
cat("\nRépartition par sexe :\n")
print(pct_sexe)

# Proportions du tableau croisé
# margin = 1 : proportions en ligne ; margin = 2 : proportions en colonne
prop_tab <- round(prop.table(tab_croise, margin = 1) * 100, 1)
cat("\nRépartition par classe selon le sexe (en %) :\n")
print(prop_tab)
```

## Résumé complet avec `summary()`

```{r}
# Résumé de toutes les variables numériques
summary(enquete_lycee[, c("age", "note_francais", "note_maths", "heures_etude")])
```

::: callout-tip
## Les 5 indicateurs clés du résumé statistique

`summary()` affiche automatiquement : - **Min** : valeur minimale - **1st Qu.** : premier quartile (25% des données en dessous) - **Median** : médiane (50%) - **Mean** : moyenne arithmétique - **3rd Qu.** : troisième quartile (75%) - **Max** : valeur maximale
:::

------------------------------------------------------------------------

# Premiers graphiques

R est réputé pour la qualité de ses graphiques. Dans cette séance, nous découvrons les deux fonctions graphiques de base les plus utilisées.

## L'histogramme — `hist()`

L'histogramme représente la distribution d'une variable quantitative continue en classes.

```{r}
#| fig-height: 5
#| fig-width: 7
# Histogramme simple des notes de français
hist(enquete_lycee$note_francais,
     main = "Distribution des notes de français",  # Titre
     xlab = "Note /20",                            # Label axe X
     ylab = "Fréquence",                           # Label axe Y
     col = "steelblue",                            # Couleur
     border = "white")                             # Couleur bordure
```

```{r}
#| fig-height: 5
#| fig-width: 7
# Histogramme avec plus d'options
hist(enquete_lycee$note_maths,
     main = "Distribution des notes de mathématiques",
     xlab = "Note /20",
     ylab = "Nombre d'élèves",
     col = "coral",
     border = "white",
     breaks = 10,           # Nombre de classes
     xlim = c(0, 20))       # Limites de l'axe X

# Ajouter une ligne de moyenne
abline(v = mean(enquete_lycee$note_maths), 
       col = "darkred", lwd = 2, lty = 2)
legend("topright", legend = paste("Moyenne =", round(mean(enquete_lycee$note_maths), 1)),
       col = "darkred", lty = 2, lwd = 2)
```

## Le diagramme en barres — `barplot()`

Le diagramme en barres représente les fréquences ou les valeurs d'une variable qualitative.

```{r}
#| fig-height: 5
#| fig-width: 7
# Diagramme en barres de la répartition par classe
barplot(table(enquete_lycee$classe),
        main = "Répartition des élèves par classe",
        xlab = "Classe",
        ylab = "Nombre d'élèves",
        col = c("steelblue", "coral", "forestgreen"),
        border = "white")
```

```{r}
#| fig-height: 5
#| fig-width: 8
# Diagramme en barres groupées (sexe par classe)
barplot(table(enquete_lycee$sexe, enquete_lycee$classe),
        beside = TRUE,    # Barres côte à côte
        main = "Répartition par classe et par sexe",
        xlab = "Classe",
        ylab = "Nombre d'élèves",
        col = c("steelblue", "coral"),
        border = "white",
        legend.text = c("Garçon", "Fille"),
        args.legend = list(x = "topright"))
```

::: callout-tip
## Choisir le bon graphique

| Type de variable | Graphique recommandé |
|--------------------------------|----------------------------------------|
| Variable quantitative continue | Histogramme (`hist`) |
| Variable qualitative | Diagramme en barres (`barplot`) |
| Deux variables quantitatives | Nuage de points (`plot`) |
| Évolution dans le temps | Graphique en courbes (`plot` avec `type="l"`) |
:::

------------------------------------------------------------------------

# Exercices de synthèse

::: callout-caution
## Exercice 6

Calculez dans R les expressions suivantes : 1. $\frac{(45 + 38 + 72 + 51)}{4}$ 2. $\sqrt{(3^2 + 4^2)}$ 3. $\frac{1}{1 + e^{-2}}$ (fonction logistique en $x = 2$)
:::

::: callout-caution
## Exercice 7

Créez les variables suivantes et affichez-les : - `pays` : "Bénin" - `superficie` : 114763 (km²) - `population_2023` : 13352864 - `pib_milliards_usd` : 17.8 - `membre_ua` : TRUE

Ensuite, calculez et affichez la densité de population.
:::

::: callout-caution
## Exercice 8

On a mesuré la hauteur (en cm) de 10 plants de maïs : `128, 145, 132, 118, 156, 141, 129, 147, 135, 122`

1.  Créez un vecteur `hauteurs`
2.  Calculez la hauteur minimale, maximale, moyenne et médiane
3.  Combien de plants mesurent plus de 135 cm ? (Indice : `sum(hauteurs > 135)`)
4.  Calculez l'écart-type
:::

::: callout-caution
## Exercice 9

Créez un data frame `personnel` avec 5 employés :

| Nom             | Département  | Ancienneté (ans) | Salaire (FCFA) | Cadre |
|-----------------|--------------|------------------|----------------|-------|
| AHOYO Bernard   | Statistiques | 8                | 450000         | TRUE  |
| DOSSOU Clémence | Informatique | 3                | 320000         | FALSE |
| SOSSA Patrick   | RH           | 12               | 580000         | TRUE  |
| KPADA Nathalie  | Comptabilité | 5                | 380000         | FALSE |
| AGBO Rémi       | Statistiques | 15               | 650000         | TRUE  |

1.  Affichez la structure avec `str()`
2.  Quel est le salaire moyen ?
3.  Quel est le salaire du cadre le plus ancien ?
4.  Combien d'employés sont cadres ?
:::

::: callout-caution
## Exercice 10

Utilisez le data frame `donnees_sante` créé en section 7.2.2 pour :

1.  Calculer la taille moyenne des patients
2.  Calculer le poids minimum et maximum
3.  Créer un tableau de fréquences du sexe
4.  Calculer les pourcentages par sexe
5.  Tracer un histogramme de la tension systolique
:::

::: callout-caution
## Exercice 11

À partir du vecteur suivant de températures journalières (°C) sur 30 jours :

``` r
temperatures <- c(28.5, 31.2, 33.8, 29.4, 35.1, 32.7, 30.1, 
                  34.5, 31.8, 28.9, 36.2, 33.1, 29.7, 31.5, 34.8,
                  30.3, 32.9, 35.6, 29.1, 33.4, 31.7, 28.3, 34.2,
                  30.8, 32.1, 35.9, 29.6, 33.7, 31.2, 30.5)
```

1.  Calculez la température minimale, maximale, moyenne et médiane
2.  Combien de jours la température a-t-elle dépassé 33°C ?
3.  Quel est l'écart-type des températures ?
4.  Tracez un histogramme des températures
:::

::: callout-caution
## Exercice 12

Créez un vecteur `notes_classe` contenant 20 notes d'élèves (inventez des valeurs entre 5 et 20), puis :

1.  Calculez toutes les statistiques descriptives principales
2.  Créez un vecteur `mention` qui indique la mention selon la note :
    - "Passable" si note \< 12
    - "Assez bien" si 12 ≤ note \< 14
    - "Bien" si 14 ≤ note \< 16
    - "Très bien" si note ≥ 16
3.  Créez un tableau de fréquences des mentions
:::

::: callout-caution
## Exercice 13

À partir du data frame `enquete_lycee` créé en section 9, répondez aux questions :

1.  Quelle est la note moyenne en français des filles ? (Indice : filtrez d'abord les filles)
2.  Quelle est la note moyenne en maths des garçons ?
3.  Combien d'élèves étudient plus de 3 heures par jour ?
4.  Quel pourcentage d'élèves sont en Terminale ?
:::

::: callout-caution
## Exercice 14

Créez un diagramme en barres représentant le nombre de communes par département pour les 5 premiers départements du Bénin :

| Département | Nb Communes |
|-------------|-------------|
| Alibori     | 6           |
| Atacora     | 9           |
| Atlantique  | 8           |
| Borgou      | 12          |
| Collines    | 6           |

Ajoutez un titre, des labels d'axes et des couleurs différentes pour chaque barre.
:::

::: callout-caution
## Exercice 15

Vous disposez des données suivantes sur la vaccination dans 6 communes :

| Commune | Cible | Vaccinés |
|---------|-------|----------|
| A       | 1200  | 1056     |
| B       | 850   | 740      |
| C       | 2100  | 1890     |
| D       | 650   | 598      |
| E       | 1800  | 1512     |
| F       | 950   | 817      |

1.  Créez un data frame `vaccination`
2.  Calculez le taux de couverture vaccinale pour chaque commune (vaccinés/cible × 100)
3.  Ajoutez cette nouvelle colonne au data frame
4.  Quelle commune a le meilleur taux de couverture ?
5.  Tracez un histogramme des taux de couverture
:::

------------------------------------------------------------------------

# Corrigés détaillés

## Corrigé — Exercice 6

```{r}
# 1. Calcul de la moyenne de 4 valeurs
(45 + 38 + 72 + 51) / 4

# 2. Hypoténuse (théorème de Pythagore)
sqrt(3^2 + 4^2)

# 3. Fonction logistique en x = 2
1 / (1 + exp(-2))
```

## Corrigé — Exercice 7

```{r}
# Création des variables
pays <- "Bénin"
superficie <- 114763
population_2023 <- 13352864
pib_milliards_usd <- 17.8
membre_ua <- TRUE

# Affichage
cat("Pays :", pays, "\n")
cat("Superficie :", format(superficie, big.mark = " "), "km²\n")
cat("Population 2023 :", format(population_2023, big.mark = " "), "\n")
cat("PIB :", pib_milliards_usd, "milliards USD\n")
cat("Membre UA :", membre_ua, "\n")

# Densité de population
densite <- population_2023 / superficie
cat("\nDensité de population :", round(densite, 1), "habitants/km²\n")
```

## Corrigé — Exercice 8

```{r}
# 1. Création du vecteur
hauteurs <- c(128, 145, 132, 118, 156, 141, 129, 147, 135, 122)

# 2. Statistiques
cat("Hauteur minimale :", min(hauteurs), "cm\n")
cat("Hauteur maximale :", max(hauteurs), "cm\n")
cat("Hauteur moyenne  :", mean(hauteurs), "cm\n")
cat("Hauteur médiane  :", median(hauteurs), "cm\n")

# 3. Plants de plus de 135 cm
nb_grands <- sum(hauteurs > 135)
cat("Plants > 135 cm  :", nb_grands, "\n")

# 4. Écart-type
cat("Écart-type       :", round(sd(hauteurs), 2), "cm\n")
```

## Corrigé — Exercice 9

```{r}
# Création du data frame
personnel <- data.frame(
  nom = c("AHOYO Bernard", "DOSSOU Clémence", "SOSSA Patrick", "KPADA Nathalie", "AGBO Rémi"),
  departement = c("Statistiques", "Informatique", "RH", "Comptabilité", "Statistiques"),
  anciennete = c(8, 3, 12, 5, 15),
  salaire = c(450000, 320000, 580000, 380000, 650000),
  cadre = c(TRUE, FALSE, TRUE, FALSE, TRUE)
)

# 1. Structure
str(personnel)
```

```{r}
# 2. Salaire moyen
cat("Salaire moyen :", format(mean(personnel$salaire), big.mark = " "), "FCFA\n")

# 3. Salaire du cadre le plus ancien
cadres <- personnel[personnel$cadre == TRUE, ]
cadre_plus_ancien <- cadres[which.max(cadres$anciennete), ]
cat("Cadre le plus ancien :", cadre_plus_ancien$nom, "\n")
cat("Salaire             :", format(cadre_plus_ancien$salaire, big.mark = " "), "FCFA\n")

# 4. Nombre de cadres
cat("Nombre de cadres :", sum(personnel$cadre), "\n")
```

## Corrigé — Exercice 10

```{r}
#| fig-height: 5
#| fig-width: 7
# Recréer le data frame donnees_sante
set.seed(42)
donnees_sante <- data.frame(
  id = 1:20,
  age = sample(18:65, 20, replace = TRUE),
  sexe = sample(c("Masculin", "Féminin"), 20, replace = TRUE),
  poids_kg = round(runif(20, 45, 95), 1),
  taille_cm = sample(155:190, 20, replace = TRUE),
  tension_sys = sample(100:160, 20, replace = TRUE)
)

# 1. Taille moyenne
cat("Taille moyenne :", mean(donnees_sante$taille_cm), "cm\n")

# 2. Poids min et max
cat("Poids minimum  :", min(donnees_sante$poids_kg), "kg\n")
cat("Poids maximum  :", max(donnees_sante$poids_kg), "kg\n")

# 3. Tableau de fréquences du sexe
freq_sexe <- table(donnees_sante$sexe)
print(freq_sexe)

# 4. Pourcentages par sexe
pct_sexe <- round(prop.table(freq_sexe) * 100, 1)
print(pct_sexe)

# 5. Histogramme de la tension systolique
hist(donnees_sante$tension_sys,
     main = "Distribution de la tension systolique",
     xlab = "Tension systolique (mmHg)",
     ylab = "Fréquence",
     col = "steelblue",
     border = "white")
```

## Corrigé — Exercice 11

```{r}
#| fig-height: 5
#| fig-width: 7
temperatures <- c(28.5, 31.2, 33.8, 29.4, 35.1, 32.7, 30.1, 
                  34.5, 31.8, 28.9, 36.2, 33.1, 29.7, 31.5, 34.8,
                  30.3, 32.9, 35.6, 29.1, 33.4, 31.7, 28.3, 34.2,
                  30.8, 32.1, 35.9, 29.6, 33.7, 31.2, 30.5)

# 1. Statistiques principales
cat("Température minimale :", min(temperatures), "°C\n")
cat("Température maximale :", max(temperatures), "°C\n")
cat("Température moyenne  :", round(mean(temperatures), 2), "°C\n")
cat("Température médiane  :", median(temperatures), "°C\n")

# 2. Jours au-dessus de 33°C
nb_jours_chauds <- sum(temperatures > 33)
cat("Jours > 33°C :", nb_jours_chauds, "jours sur", length(temperatures), "\n")

# 3. Écart-type
cat("Écart-type :", round(sd(temperatures), 2), "°C\n")

# 4. Histogramme
hist(temperatures,
     main = "Distribution des températures sur 30 jours",
     xlab = "Température (°C)",
     ylab = "Nombre de jours",
     col = "coral",
     border = "white")
abline(v = mean(temperatures), col = "darkred", lwd = 2, lty = 2)
```

## Corrigé — Exercice 12

```{r}
# Création d'un vecteur de 20 notes
set.seed(7)
notes_classe <- c(8, 14, 17, 11, 15, 9, 16, 12, 7, 18,
                  13, 10, 15, 6, 14, 11, 19, 12, 16, 8)

# 1. Statistiques descriptives
cat("--- Statistiques descriptives ---\n")
cat("Minimum    :", min(notes_classe), "\n")
cat("Maximum    :", max(notes_classe), "\n")
cat("Moyenne    :", mean(notes_classe), "\n")
cat("Médiane    :", median(notes_classe), "\n")
cat("Écart-type :", round(sd(notes_classe), 2), "\n")

# 2. Attribution des mentions
mention <- ifelse(notes_classe < 12, "Passable",
           ifelse(notes_classe < 14, "Assez bien",
           ifelse(notes_classe < 16, "Bien", "Très bien")))
mention

# 3. Tableau de fréquences
table(mention)
round(prop.table(table(mention)) * 100, 1)
```

## Corrigé — Exercice 13

```{r}
# Recréer le jeu de données
set.seed(123)
n <- 50
enquete_lycee <- data.frame(
  id = 1:n,
  sexe = sample(c("Garçon", "Fille"), n, replace = TRUE, prob = c(0.55, 0.45)),
  age = sample(14:20, n, replace = TRUE),
  classe = sample(c("2nde", "1ère", "Terminale"), n, replace = TRUE),
  note_francais = round(runif(n, 6, 19), 1),
  note_maths = round(runif(n, 4, 20), 1),
  heures_etude = sample(1:6, n, replace = TRUE)
)

# 1. Note moyenne en français des filles
filles <- enquete_lycee[enquete_lycee$sexe == "Fille", ]
cat("Moyenne français (Filles)  :", round(mean(filles$note_francais), 2), "\n")

# 2. Note moyenne en maths des garçons
garcons <- enquete_lycee[enquete_lycee$sexe == "Garçon", ]
cat("Moyenne maths (Garçons)    :", round(mean(garcons$note_maths), 2), "\n")

# 3. Élèves étudiant plus de 3h par jour
nb_studieux <- sum(enquete_lycee$heures_etude > 3)
cat("Élèves étudiant > 3h/jour :", nb_studieux, "\n")

# 4. Pourcentage en Terminale
pct_terminale <- mean(enquete_lycee$classe == "Terminale") * 100
cat("% en Terminale            :", round(pct_terminale, 1), "%\n")
```

## Corrigé — Exercice 14

```{r}
#| fig-height: 5
#| fig-width: 7
# Données des communes par département
departements <- c("Alibori", "Atacora", "Atlantique", "Borgou", "Collines")
nb_communes <- c(6, 9, 8, 12, 6)
couleurs <- c("steelblue", "coral", "forestgreen", "gold", "mediumpurple")

# Diagramme en barres
barplot(nb_communes,
        names.arg = departements,
        main = "Nombre de communes par département (Bénin)",
        xlab = "Département",
        ylab = "Nombre de communes",
        col = couleurs,
        border = "white",
        ylim = c(0, 15))

# Ajouter les valeurs sur les barres
text(x = barplot(nb_communes, plot = FALSE),
     y = nb_communes + 0.3,
     labels = nb_communes,
     cex = 0.9, font = 2)
```

## Corrigé — Exercice 15

```{r}
#| fig-height: 5
#| fig-width: 7
# 1. Création du data frame
vaccination <- data.frame(
  commune = c("A", "B", "C", "D", "E", "F"),
  cible = c(1200, 850, 2100, 650, 1800, 950),
  vaccines = c(1056, 740, 1890, 598, 1512, 817)
)

# 2. Calcul du taux de couverture
vaccination$taux_couverture <- round((vaccination$vaccines / vaccination$cible) * 100, 1)

# 3. Afficher le data frame avec la nouvelle colonne
print(vaccination)

# 4. Commune avec le meilleur taux
meilleure_commune <- vaccination[which.max(vaccination$taux_couverture), ]
cat("\nMeilleure couverture :", meilleure_commune$commune,
    "avec", meilleure_commune$taux_couverture, "%\n")

# 5. Histogramme des taux
hist(vaccination$taux_couverture,
     main = "Distribution des taux de couverture vaccinale",
     xlab = "Taux de couverture (%)",
     ylab = "Nombre de communes",
     col = "steelblue",
     border = "white",
     breaks = 5,
     xlim = c(80, 100))
```

------------------------------------------------------------------------

# Conclusion {.unnumbered}

## Résumé des notions apprises

Félicitations ! À l'issue de cette première séance, vous avez acquis les bases essentielles pour travailler avec R.

::: callout-note
## Ce que vous avez appris aujourd'hui

**Environnement de travail**

- Installer R et RStudio
- Naviguer dans l'interface à 4 panneaux de RStudio
- Créer, éditer et sauvegarder un script R

**Programmation de base**

- Écrire des commandes et des commentaires dans R
- Réaliser des calculs arithmétiques (+, -, \*, /, \^, sqrt)
- Créer et manipuler des variables avec l'opérateur `<-`
- Utiliser `ls()` et `rm()` pour gérer l'environnement

**Types de données**

- Distinguer les types : numérique, caractère, logique
- Utiliser `class()` et `typeof()` pour identifier les types
- Convertir entre types (`as.numeric()`, `as.character()`, etc.)

**Structures de données**

- Créer et manipuler des vecteurs avec `c()`
- Créer et explorer des data frames avec `data.frame()`
- Utiliser `head()`, `tail()`, `str()`, `summary()`

**Analyse de données**

- Importer des données Excel avec `readxl`
- Calculer des statistiques descriptives (mean, median, sd, table, prop.table)
- Produire des graphiques de base (hist, barplot)
:::

------------------------------------------------------------------------

# Travail personnel {.unnumbered}

Avant la prochaine séance, réalisez les exercices suivants à la maison pour consolider vos acquis.

::: callout-caution
## Devoir à rendre — Exercice A : Script annoté

Créez un script R nommé `devoir_seance1.R` contenant :

1.  Un en-tête complet (nom, date, objectif)
2.  La création d'un data frame `eleves_ecole` avec au moins 8 élèves et 5 variables de votre choix (nom, classe, sexe, note1, note2)
3.  Le calcul de la moyenne de chaque note
4.  L'identification de l'élève avec la meilleure moyenne
5.  Un tableau de fréquences et de pourcentages par classe
6.  Un histogramme de la distribution des notes
7.  Des commentaires expliquant chaque étape
:::

::: callout-caution
## Devoir à rendre — Exercice B : Exploration

Collectez (ou inventez) des données sur votre environnement proche (votre classe, votre quartier, votre famille) et créez un mini-jeu de données d'au moins 10 lignes.

Réalisez une analyse descriptive complète et produisez au moins 2 graphiques commentés.
:::

::: callout-tip
## Ressources pour aller plus loin

**Documentation officielle**

- Site officiel R : <https://www.r-project.org>
- Aide intégrée RStudio : tapez `?nom_fonction` dans la console (ex: `?mean`)

**Tutoriels en ligne gratuits**

- [R for Data Science (en français)](https://r4ds.hadley.nz) — Bible de l'analyse de données avec R
- [Introduction à R et au tidyverse](https://juba.github.io/tidyverse/) — Excellent tutoriel en français
- Swirl : package interactif d'apprentissage de R (tapez `install.packages("swirl")`)

**Communauté**

- Stack Overflow : [stackoverflow.com/questions/tagged/r](https://stackoverflow.com/questions/tagged/r)
- R-bloggers : [r-bloggers.com](https://www.r-bloggers.com)
:::

::: callout-note
## Aperçu de la Séance 2

La prochaine séance couvrira :

- Le package **tidyverse** : manipulation avancée de données avec `dplyr` et `tidyr`
- Les graphiques avec **ggplot2** : visualisations professionnelles et personnalisées
- La gestion des valeurs manquantes (`NA`)
- La création de fonctions personnalisées
- Introduction aux boucles et à la programmation itérative
:::

------------------------------------------------------------------------
